---
title: "drugo_pitanje"
author: "36557629 Damjan Crnković"
date: "`r Sys.Date()`"
output: 
  pdf_document:
    latex_engine: xelatex
---

```{r setup, include=FALSE}
library(dplyr)
library(readr)
library(stringr)
library(hflights)
library(tidyr)
library(lubridate)
library(tidyverse)
library(tinytex)
library(ggplot2)
library(nortest)
library(knitr)
knitr::opts_chunk$set(echo = TRUE)
```

```{r}
oscars <- read.csv2("oscars_dataset.csv")
oscars$Award <- factor(oscars$Award,
                       levels = c("Nominee", "Winner"))

oscars$Main.Genre <- factor(oscars$Main.Genre)
oscars$Subgenre <- factor(oscars$Subgenre)
oscars$Content.Rating <- factor(oscars$Content.Rating)

# Numeričke varijable
oscars$Year.of.Release <- as.integer(oscars$Year.of.Release)
oscars$Movie.Time <- as.integer(oscars$Movie.Time)

oscars$IMDB.Rating <- as.numeric(oscars$IMDB.Rating)
oscars$IMDB.Votes <- as.numeric(gsub(",", "", oscars$IMDB.Votes))

oscars$Tomatometer.Rating <- as.numeric(oscars$Tomatometer.Rating)
oscars$Tomatometer.Count <- as.numeric(oscars$Tomatometer.Count)

oscars$Audience.Rating <- as.numeric(oscars$Audience.Rating)
oscars$Audience.Count <- as.numeric(oscars$Audience.Count)

# Datumi
oscars$Original.Release.Date <- as.Date(oscars$Original.Release.Date)
```

# Analiza razlika u prosječnom trajanju filmova među žanrovima

## Opis problema  
Glavno pitanje iduće analize je utvrditi postoje li statistički značajne razlike u prosječnom trajanju filmova različitih žanrova. Kako bismo to ispitali, provjerit ćemo razdiobu trajanja filmova po glavnim žanrovima (Main.Genre) te primijeniti odgovarajuće statističke testove. Najprije pregledajmo koliko filmova pripada svakom žanru u našim podacima.  

## Priprema podataka  
```{r}
count <- table(oscars$Main.Genre)
count_df <- as.data.frame(count)
colnames(count_df) <- c("Glavni žanr", "Broj filmova")
kable(count_df, caption = "Broj filmova po glavnom žanru")
```
Zbog malog broja filmova nekih žanrova, svrstat ćemo te filmove u rang 'Other' kako bi analiza bila pouzdana i rezultati jasni za tumačenje.

```{r}
oscars$Main.Genre2 <- as.character(oscars$Main.Genre)
small_genres <- c("Animation","Family","Film-Noir","Horror",
                  "Music","Musical","Romance","Western")
oscars$Main.Genre2[oscars$Main.Genre2 %in% small_genres] <- "Other"
oscars$Main.Genre2 <- factor(oscars$Main.Genre2)
paste0("Broj filmova sa žanrom 'Other': ", sum(oscars$Main.Genre2=="Other"))
```
Do kraja ove analize kao žanr koristit ćemo kolonu Main.Genre2.  

## Pretpostavke ANOVA-e
Najbolje ćemo utvrditi postoje li razlike u prosječnom trajanju filmova među žanrovima primjenom jednofaktorske ANOVA-e ili njezine neparemetarske alternative, Kruskal-Wallis testa. Prikladni test odabiremo ovisno o tome jesu li zadovoljene iduće pretpostavke:    
1 - Normalnost raziobe podataka o trajanju filmova  
2 - Homogenost varijanci podataka o trajanju filmova   
(3 - Nezavisnost opažanja)    

Provjerimo sada normalnost podataka po žanrovima pomoću Lillieforsova testa na razini značajnosti alfa=0.05. Hipoteze su:  
H0: Podaci unutar žanra slijede normalnu distribuciju  
H1: Podaci unutar žanra ne slijede normalnu distribuciju.
```{r}
razliciti_genres <- levels(oscars$Main.Genre2)
normality_results <- data.frame(Genre = character(), 
                                P_value = numeric(), 
                                stringsAsFactors = FALSE)
for (genre in razliciti_genres) {
  genre_data <- oscars$Movie.Time[oscars$Main.Genre2 == genre]
  genre_test <- lillie.test(genre_data)

  normality_results <- rbind(normality_results, 
                             data.frame(Genre = genre, 
                                        P_value = genre_test$p.value))
}

kable(normality_results, 
      col.names = c("Žanr", "P-vrijednost"), 
      caption = "Lillieforsov test normalnosti trajanja filmova po žanru")
```
Budući da većina distribucija trajanja filmova po žanrovima nije normalna (p-vrijednost < 0.05), nećemo primjeniti Barlettov test niti jednofaktorsku ANOVA-u, već koristimo (manje statistički značajan) Kruskal-Wallis test.

## Kruskal-Wallis test
Provedimo sada test na razini značajnosti alfa=0.05 sa sljedećim hipotezama:  
H0: Medijani svih uzoraka su jednaki  
H1: Barem dva medijana nisu jednaka.   
Uvjet za primjenjivost testa je zadovoljen, odnosno veličina svakog uzorka je barem 5.


```{r}
kruskal.test(Movie.Time ~ Main.Genre2, data = oscars)
```
Rezultati Kruskal-Wallis testa pokazuju vrlo malu p-vrijednost, što znači da odbacujemo nul-hipotezu u korist alternativne hipoteze. Barem jedna distribucija trajanja se značajno razlikuje od ostalih, odnosno postoji razlika u medijanima populacija.   

## Vizualna i deskriptivna analiza
Ostaje nam da vizualno očitamo koje žanrove karakterizira dulje ili kraće trajanje filmova, što možemo prikazati pomoću box-plota po žanrovima.
```{r}
boxplot(Movie.Time ~ Main.Genre2,
        data = oscars,
        main = "Trajanje filmova po glavnom žanru",
        xlab = "",
        ylab = "Trajanje (minute)",
        las = 2)
```
Pogledajmo i srednje vrijednosti:  
```{r}
mean_table <- oscars %>%
  group_by(Main.Genre2) %>%
  summarise(Mean_Duration = mean(Movie.Time, na.rm = TRUE),
            Count = n()) %>%
  arrange(desc(Mean_Duration))
colnames(mean_table) <- c("Glavni žanr", "Srednje trajanje filma", "Broj filmova")
kable(mean_table, caption = "Prosječno trajanje filmova po glavnom žanru")
```
Ističu se filmovi žanra "Adventure" kao najduži u prosjeku.
