---
title: "Oscarovci"
author: "Tim #1"
date: "2025-11-06"
output:
  html_document:
    toc: true
    toc_depth: '2'
    df_print: paged
  pdf_document:
    latex_engine: xelatex
    toc: true
    toc_depth: 2
    number_sections: true
    fig_height: 3.5
  word_document:
    toc: true
    toc_depth: '2'
geometry: margin=2.5cm
documentclass: article
---

```{r setup, include=FALSE}
library(dplyr)
library(readr)
library(stringr)
library(hflights)
library(tidyr)
library(lubridate)
library(tidyverse)
library(tinytex)
library(vcd)

knitr::opts_chunk$set(echo = TRUE)
```

\newpage

# Opis skupa podataka

Skup podataka koji analiziramo u projektu sadrži 571 odgovor/redak.

```{r}
#Prikaz varijabli u skupu podataka i njihovog podatkovnog tipa

data = read_csv2("oscars_dataset.csv")
glimpse(data)
var_types <- sapply(data, class)
cat(paste(names(var_types), ": ", var_types, sep = "", collapse = "\n"))
```

\newpage

# Analiza žanrova kod pobjednika (Matija)

## Opis problema

Kod analize žanrova kod pobjednika, istražit ćemo postoje li značajne razlike u učestalosti pobjeda među različitim žanrovima filmova nominiranih za Oscara. Želimo utvrditi jesu li neki žanrovi skloniji da osvoje nagrade u usporedbi s drugim žanrovima. Pridjelit ćemo svakome filmu samo jedan žanr i iz podataka ćemo za ovu analizu koristiti stupac `Main Genre`. 

## Analiza podataka

### Grupiranje žanrova i priprema podataka za analizu:

Prvo nego što krenemo raditi bilo kakve statističke testove, moramo se upoznati s podacima.

```{r}
data <- data %>%
  mutate(`Main Genre` = as.character(`Main Genre`))

winners <- data %>% filter(Award == "Winner")
nominees <- data %>% filter(Award %in% c("Nominee", "Winner"))

winner_counts <- winners %>%
  count(`Main Genre`, name = "Winners")

nominee_counts <- nominees %>%
  count(`Main Genre`, name = "Nominations")

genre_table <- nominee_counts %>%
  left_join(winner_counts, by = "Main Genre") %>%
  mutate(
    Winners = replace_na(Winners, 0),
    NotWinner = Nominations - Winners
  ) %>%
  rename(Genre = `Main Genre`)
```


Vizualizacija pobjeda i nominacija po žanru:
```{r}
genre_plot_data <- genre_table %>%
  arrange(desc(Winners)) %>%
  pivot_longer(
    cols = c(Winners, NotWinner),
    names_to = "Outcome",
    values_to = "Count"
  )


ggplot(genre_plot_data,
       aes(x = Count,
           y = reorder(Genre, Count),
           fill = Outcome)) +
  geom_bar(stat = "identity", position = "stack", color = "black") +
  geom_text(aes(label = Count),
            position = position_stack(vjust = 0.5),
            size = 3) +
  scale_fill_manual(values = c(
    "Winners" = "#1f78b4",
    "NotWinner" = "#a6cee3"
  )) +
  theme_minimal(base_size = 15) +
  labs(
    title = "Oscari po žanru: Pobjede i nominacije",
    x = "Broj filmova",
    y = "Žanr",
    fill = ""
  )

```



Zbog velike disproporcije između broja pobjeda i nominacija, koristimo i postotne prikaze te logaritamsku skalu za bolju vizualizaciju podataka.
### Postotni prikaz pobjeda vs nominacija po žanru:

```{r}
ggplot(genre_plot_data, aes(x = reorder(Genre, -Count), y = Count, fill = Outcome)) +
  geom_bar(stat = "identity", position = "fill", color = "black") +
  scale_y_continuous(labels = scales::percent_format()) +
  scale_fill_manual(values = c("Winners" = "#1f78b4", "NotWinner" = "#a6cee3")) +
  theme_minimal(base_size = 14) +
  labs(title = "Postotak pobjeda vs nominacija po žanru",
       x = "Žanr", y = "Postotak", fill = "") +
  theme(axis.text.x = element_text(angle = 45, hjust = 1))
```

### Logaritamska skala za broj pobjeda vs nominacija po žanru:

```{r}
ggplot(genre_plot_data, aes(x = reorder(Genre, Count), y = Count, fill = Outcome)) +
  geom_bar(stat = "identity", position = "stack", color = "black") +
  scale_y_log10() +
  scale_fill_manual(values = c("Winners" = "#1f78b4", "NotWinner" = "#a6cee3")) +
  theme_minimal(base_size = 14) +
  labs(title = "Oscari po žanru (log skala)",
       x = "Žanr", y = "Broj filmova (log10)", fill = "") +
  theme(axis.text.x = element_text(angle = 45, hjust = 1))


```

### Stopa uspješnosti po žanru:

Možemo također izračunati stopu uspješnosti (postotak pobjeda u odnosu na broj nominacija) za svaki žanr kako bismo dodatno ilustrirali razlike među žanrovima.

```{r}

genre_table <- genre_table %>%
  mutate(WinRate = (Winners / Nominations) * 100)

ggplot(genre_table, aes(x = reorder(Genre, -WinRate), y = WinRate)) +
  geom_col(fill = "steelblue") +
  geom_text(aes(label = sprintf("%.1f%%", WinRate)), vjust = -0.5) +
  labs(title = "Stopa pobjeda po žanru", x = "Žanr", y = "Postotak pobjede") +
  theme_minimal()
```

### Kontigencijska tablica nominiranih i pobjednika po žanrovima:

```{r}
kontigencijska <- genre_table[, c("Winners", "NotWinner")]
row.names(kontigencijska) <- genre_table$Genre
kontigencijska
```

## Hi-kvadrat test i Fisherov test

### Hipoteze:

-   Nulta hipoteza (H0): Ne postoji značajna razlika u učestalosti pobjeda među različitim žanrovima filmova.
-   Alternativna hipoteza (H1): Postoji značajna razlika u učestalosti pobjeda među različitim žanrovima filmova.

### Grupiranje žanrova i priprema podataka za analizu:

Hi-kvadrat test ima važan uvjet: očekivane frekvencije u svakoj ćeliji kontingencijske tablice trebaju biti veće od 5. Za žanrove e jako malim brojem filmova (npr. 1–2 pojave), očeivane frekvencije za te vrlo male. Kako bi statistički test bio valjan, grupirat ćemo manje zastupljene žanrove u kategoriju "Ostali" kako bismo osigurali da sve ćelije imaju dovoljne očekivane frekvencije.

```{r}
common_genres <- c("Action", "Adventure", "Biography", "Comedy", "Crime", "Drama")
data$GenreGroup <- ifelse(data$`Main Genre` %in% common_genres,
                          data$`Main Genre`,
                          "Other")
winners <- subset(data, Award == "Winner")
nominees <- subset(data, Award %in% c("Nominee", "Winner"))
winner_counts <- as.data.frame(table(winners$GenreGroup))
colnames(winner_counts) <- c("Genre", "Winners")
nominee_counts <- as.data.frame(table(nominees$GenreGroup))
colnames(nominee_counts) <- c("Genre", "Nominations")
df <- merge(nominee_counts, winner_counts, by="Genre", all.x=TRUE
)
df$Winners[is.na(df$Winners)] <- 0
df$NotWinner <- df$Nominations - df$Winners
kontigencijska <- df[, c("Winners", "NotWinner")]
row.names(kontigencijska) <- df$Genre

kontigencijska
```

### Hi-kvadrat test: 
Sada radimo Hi-kvadrat test kako bismo vidjeli postoje li značajne razlike u učestalosti pobjeda među različitim žanrovima
```{r}
# Chi-squared test
chisq <- chisq.test(kontigencijska)
chisq
```



Standardizirani reziduali koji pokazuju kako žanrovi odstupaju:
```{r}
chisq$stdres
```

### Fisherov test:

Za dodatnu potvrdu rezultata Hi-kvadrat testa, koristimo Fisherov test koji je prikladniji za manje uzorke ili kada su očekivane frekvencije niske.

```{r}
fisher.test(kontigencijska, simulate.p.value = TRUE, B = 1e6)
```  


## Zaključak

Na temelju rezultata Hi-kvadrat testa i Fisherovog testa, možemo zaključiti da ne postoje značajne razlike u učestalosti pobjeda među različitim žanrovima filmova nominiranih za Oscara. Standardizirani reziduali ukazuju na to koji žanrovi značajno odstupaju od očekivanih vrijednosti, što može biti korisno za daljnje istraživanje i razumijevanje trendova u dodjeli nagrada.

\newpage

# Analiza multi-label žanrova kod pobjednika (Matija)

## Opis problema

U ovoj analizi istražit ćemo kako se različiti žanrovi filmova pojavljuju među pobjednicima Oscara kada filmovi mogu pripadati više žanrova istovremeno (multi-label), jer je nekada teško jednoznačno odrediti kojemu žanru film pripada. Tako ćemo sljedeće pokušati koristiti kolumnu `Movie Genre`, koja može sadržavati više žanrova odvojenih zarezom. Svaku pojavu žanra za neki film ćemo pribrojati tome žanru.

## Analiza podataka

Priprema podataka za multi-label analizu žanrova:
```{r}
data <- data %>%
  mutate(`Movie Genre` = as.character(`Movie Genre`))
```

Mutiramo podatke kako bismo razdvojili višestruke žanrove u zasebne retke.
```{r}
data_long <- data %>%
  separate_rows(`Movie Genre`, sep = ",") %>%
  mutate(`Movie Genre` = trimws(`Movie Genre`))

```


Izračun broja pobjeda i ne-pobjeda po žanru:
```{r}

genre_counts <- data_long %>%
  mutate(
    Outcome = ifelse(Award == "Winner", "Winner", "NotWinner")
  ) %>%
  count(`Movie Genre`, Outcome) %>%
  pivot_wider(
    names_from = Outcome,
    values_from = n,
    values_fill = 0
  ) %>%
  mutate(
    Total = Winner + NotWinner,
    GenreGroup = ifelse(Total < 5, "Other", `Movie Genre`),
    SuccessRate = Winner / Total
  )
```


Grupiranje rijetkih žanrova u kategoriju "Ostali" i izračun ukupnih vrijednosti po grupama žanrova:
```{r}
genre_table <- genre_counts %>%
  group_by(GenreGroup) %>%
  summarise(
    Winners = sum(Winner),
    NotWinner = sum(NotWinner),
    Total = sum(Total),
    SuccessRate = sum(Winner)/sum(Total),
    .groups = "drop"
  )
```

### Vizualizacija rezultata multi-label analize žanrova:
```{r}

genre_melt <- genre_table %>%
  select(GenreGroup, Winners, NotWinner) %>%
  pivot_longer(
    cols = c(Winners, NotWinner),
    names_to = "Outcome",
    values_to = "Count"
  )

# Bar plot (broj pojavljivanja)
ggplot(genre_melt, aes(x = Count, y = reorder(GenreGroup, Count), fill = Outcome)) +
  geom_bar(stat = "identity", color = "black") +
  geom_text(aes(label = Count), position = position_stack(vjust = 0.5), size = 3) +
  scale_fill_manual(values = c("Winners" = "#1f78b4", "NotWinner" = "#a6cee3")) +
  theme_minimal(base_size = 14) +
  labs(title = "Multi-label analiza žanrova (grupirani rijetki žanrovi)",
       x = "Broj pojavljivanja",
       y = "Žanr",
       fill = "")

# Bar plot (postotak pobjeda)
ggplot(genre_table, aes(x = SuccessRate, y = reorder(GenreGroup, SuccessRate))) +
  geom_col(fill = "#1f78b4") +
  geom_text(aes(label = scales::percent(SuccessRate, accuracy = 0.1)), hjust = -0.1, size = 4) +
  scale_x_continuous(labels = scales::percent_format(), limits = c(0, NA)) +
  theme_minimal(base_size = 14) +
  labs(title = "Postotak uspješnosti po žanru (multi-label)",
       x = "Udio pobjeda",
       y = "Žanr")


```

## Hi-kvadrat test i Fisherov test


Isto kao i kod single-label analize, provodimo Hi-kvadrat test i Fisherov test kako bismo utvrdili postoje li značajne razlike u učestalosti pobjeda među različitim žanrovima u multi-label kontekstu.

### Hipoteze:
Hipoteze se ne mijenjaju.

-   Nulta hipoteza (H0): Ne postoji značajna razlika u učestalosti pobjeda među različitim žanrovima filmova.
-   Alternativna hipoteza (H1): Postoji značajna razlika u učestalosti pobjeda među različitim žanrovima filmova.


### Hi-kvadrat test: 
```{r}
chisq <- chisq.test(kontigencijska)
chisq
```

Očekivnane frekvencije i standardizirani reziduali:
```{r}
chisq$expected    # provjera očekivanih frekvencija
chisq$stdres      # standardizirani reziduali
```    

### Fisherov test:
```{r}
fisher.test(
  kontigencijska,
  simulate.p.value = TRUE,
  B = 1e6
)



genre_plot <- genre_table %>%
  pivot_longer(
    cols = c(Winners, NotWinner),
    names_to = "Outcome",
    values_to = "Count"
  )

```


## Zaključak

Na temelju dobivenih podataka zaključujemo da nema povezanosti između 


# Analiza ocjena kroz godine (Roko)


```{r}
library(ggplot2)

oscars <- read.csv("oscars_dataset.csv", sep = ";") 
oscars$win <- ifelse(oscars$Award == "Winner", 1, 0)
oscars$votes <- as.numeric(gsub(",", "", oscars$IMDB.Votes))
summary(oscars$votes)

model <- glm(
  win ~ votes,
  data = oscars,
  family = binomial
)

summary(model)
# za inkrementalan glas publike log odds za dobivanje nagrade
# ce biti veci za 1.155e-06

# za inkrementalnig 100 tis glasova
oscars$votes100k <- oscars$votes / 100000

model100k <- glm(win ~ votes100k, family = binomial, data = oscars)
summary(model100k)
# z je 4.186, dovoljno velika za odbacivanje hipoteze
# vjerojatnost da će film osvojiti Oscar raste s vecim brojem glasova

# vizualizacija
newframe <- data.frame(
  votes100k = seq(
    min(oscars$votes100k),
    max(oscars$votes100k),
    length.out = 100
  )
)
newframe$prob <- predict(model100k, newframe, type = "response") # vjerojatnosti
ggplot(newframe, aes(x = votes100k, y = prob)) +
  geom_line() +
  labs(x = "IMDb votes (log scale)", y = "Predicted probability of winning", 
       title = "Audience votes and Oscar-winning probability"
  )
```

\newpage
# Možemo li naslutiti ocjenu na IMDb pomoću nekih parametara? (Roko)

```{r}
library(ggplot2)
library(dplyr)

oscars <- read.csv("oscars_dataset.csv", sep=";")
oscars$rating <- as.numeric(oscars$IMDB.Rating) #IMDb rating
oscars$votes <- as.numeric(gsub(",", "", oscars$IMDB.Votes)) #broj glasova na IMDb
oscars$runtime <- as.numeric(oscars$Movie.Time) # trajanje filma
oscars$year <- as.numeric(oscars$Year.of.Release) # godina izlaska filma
oscars$genre <- oscars$Main.Genre # žanr filma

oscars <- oscars %>%
  select(rating, votes, runtime, year, genre) %>%
  na.omit()

summary(oscars)

#analiza parametara

#1. Možemo li sa brojem glasova na IMDb-u predvidjeti ocjenu?
#   H0: ne možemo, H1: možemo

ggplot(oscars, aes(x = votes, y = rating)) +
  geom_point(alpha = 0.4) +
  scale_x_log10() + 
  labs(x = "Broj glasova na IMDb-u (log)", y = "Ocjena filma na IMDb-u")

# Spearmanov test korelacije

cor.test(
  oscars$rating,
  oscars$votes,
  method = "spearman"
)

# p value je izrazito mali, odbacujemo hipotezu H0 (glasovi i ocjena nisu korelirane)

#2. Možemo li s obzirom na žanr predvidjeti kako je ocijenjen film?
# H0: ne, H1: da

ggplot(oscars, aes(x = genre, y = rating)) +
  geom_boxplot() +
  coord_flip()


# linearni model kada uzmemo logaritam broja glasova
m1 <- lm(rating ~ log10(votes), data = oscars)
summary(m1)



m2 <- lm(
  rating ~ log10(votes) + runtime + year + genre,
  data = oscars
)

summary(m2)

```


# Istraživačko pitanje: Ocjene filmova i njihova starost (Damjan)
#### U ovom dijelu analiziramo kako se ocjene filmova mijenjaju s obzirom na godinu izlaska. Promatramo zasbeno ocjene publike (IMDb) i ocjene kritičara (Rotten Tomatoes).



```{r}
oscars <- read.csv2("oscars_dataset.csv")
# glimpse(oscars)

```

#### U ovoj analizi istražujemo kako su filmovi nominirani za Oscara za najbolji film ocijenjeni s obzirom na godinu izlaska.
  
  
#### Pretvorbe tipova, uređivanje dataseta
```{r}
oscars <- oscars %>%
  mutate(
    IMDB.Rating = as.numeric(IMDB.Rating),
    IMDB.Votes = as.numeric(gsub(",", "", IMDB.Votes)),
    Tomatometer.Rating = as.numeric(Tomatometer.Rating),
    Audience.Rating = as.numeric(Audience.Rating),
    Award = factor(Award, levels = c("Nominee", "Winner"))
  )
```
  
  
Da bismo dobili uvid u to postoji li promjena u prosječnim ocjenama filmova kroz vrijeme, usporedit ćemo IMDb ocjene starijih i novijih filmova.
  

#### Side-to-side usporedba ocjena starijih i novijih filmova

```{r}
oscars <- oscars %>%
  mutate(
    Period = ifelse(Year.of.Release < 1990, "Stariji", "Noviji")
  )

ggplot(oscars, aes(x = Period, y = IMDB.Rating)) +
  geom_boxplot() +
  labs(
    x = "Razdoblje",
    y = "IMDb ocjena",
    title = "IMDb ocjene starijih i novijih filmova"
  )

```
 
 
Budući da želimo statistički provjeriti postoji li značajna razlika u IMDb ocjenama između starijih i novijih filmova, primijenit ćemo neparametarski Wilcoxonov rank-sum test.
  
  
#### Wilcoxonov rank-sum test
```{r}
wilcox.test(
  IMDB.Rating ~ Period,
  data = oscars
)
```
  
Rezultati Wilcoxonovog testa pokazuju da je p-vrijednost vrlo mala (p < 0,001), što znači da postoji statistički značajna razlika u IMDb ocjenama između starijih i novijih filmova, pri čemu noviji filmovi imaju prosječno više ocjene.
  
  
Pogledajmo sada kako se IMDb ocjene mijenjaju kroz godine izlaska filmova.
  
#### Graf: IMDb ocjena filmova kroz godine  

```{r}
ggplot(oscars, aes(x = Year.of.Release, y = IMDB.Rating)) +
  geom_point(alpha = 0.6) +
  geom_smooth(method = "lm", se = FALSE) +
  labs(
    x = "Godina izlaska",
    y = "IMDb ocjena",
    title = "Odnos godine izlaska i IMDb ocjene"
  )

```
  
    
S grafa je vidljivo da regresijski pravac ima blagi pozitivan nagib, što upućuje na to da IMDb ocjene filmova kroz vrijeme pokazuju tendenciju blagog porasta. Međutim, raspršenost podataka oko regresijske linije je velika, pa je vidljivo da je taj trend slab i da godina izlaska objašnjava samo mali dio varijabilnosti IMDb ocjena.  
Kako bi provjerili je li ovaj porast ocjena s vremenom statistički značajan, izračunat ćemo Pearsonov koeficijent korelacije između godine izlaska i IMDb ocjena.

#### Određivanje Pearsonovog koeficijenta korelacije (jačine i smjera linearne povezanosti)

```{r}
cor.test(
  oscars$Year.of.Release,
  oscars$IMDB.Rating,
  use = "complete.obs"
)

```
Pearsonov koeficijent korelacije između godine izlaska i IMDb ocjena iznosi 0,33, što indicira umjerenu pozitivnu linearnu povezanost. Budući da je p-vrijednost gotovo zanemariva, veza je statistički značajna. Međutim, iako trend pokazuje da noviji filmovi imaju blago više ocjene, godina izlaska objašnjava samo mali dio varijabilnosti ocjena.  
Da bismo bolje razumjeli kako godina izlaska utječe na IMDb ocjene i mogli predviđati ocjene filmova, koristit ćemo linearnu regresiju s ocjenom kao zavisnom varijablom i godinom izlaska kao neovisnom.

#### Linearna regresija - IMDb

```{r}
model <- lm(
  IMDB.Rating ~ Year.of.Release,
  data = oscars
)

summary(model)
```
  
Linearni model pokazuje blagu pozitivnu povezanost između godine izlaska i IMDb ocjena. Svaka dodatna godina povećava očekivanu ocjenu za približno 0,006 rating bodova. Model je statistički značajan (p < 0,001), no godina izlaska objašnjava samo oko 1% varijabilnosti ocjena, što znači da iako postoji trend rasta ocjena s vremenom, on je relativno slab.   
  
Napravimo sada sličnu analizu gdje ćemo kao ocjenu uzeti ocjenu kritičara, odnosno Rotten Tomatoes rating.

#### Rotten Tomatoes i starost filma
```{r}
ggplot(oscars, aes(x = Year.of.Release, y = Tomatometer.Rating)) +
  geom_point(alpha = 0.6) +
  geom_smooth(method = "lm", se = FALSE) +
  labs(
    x = "Godina izlaska",
    y = "Tomatometer ocjena",
    title = "Odnos godine izlaska i RT ocjene"
  )
```


Regresijski pravac u ovom slučaju ima još manji nagib, no još uvijek ima pozitivan koeficijent smjera. Raspršenost podataka ponovno je velika (ponovno slab trend), stoga izračunajmo i za ovaj set podataka Pearsonov koeficijent korelacije.

```{r}
cor.test(
  oscars$Year.of.Release,
  oscars$Tomatometer.Rating,
  use = "complete.obs"
)
```
  
Pearsonov koeficijent korelacije između godine izlaska i ocjena kritičara (Tomatometer) iznosi 0,05, što ukazuje na vrlo slab trend. P-vrijednost je 0,283, što znači da veza nije statistički značajna. Drugim riječima, **ocjene kritičara ne pokazuju pouzdan trend rasta ili pada s vremenom**.
  
  
#### Linearna regresija - Rotten Tomatoes

```{r}
model <- lm(Tomatometer.Rating ~ Year.of.Release, data = oscars)
summary(model)
```
  
  
Linearni model pokazuje da postoji gotovo zanemariva pozitivna veza između godine izlaska i ocjena kritičara (nagib = 0,02), koja nije statistički značajna (p = 0,283) i objašnjava manje od 1% varijabilnosti ocjena.
  
  

#### Broj IMDb glasova i starost filma

```{r}
ggplot(oscars, aes(x = Year.of.Release, y = IMDB.Votes)) +
  geom_point(alpha = 0.6) +
  geom_smooth(method = "lm", se = FALSE) +
  labs(
    x = "Godina izlaska",
    y = "broj IMDb glasova",
    title = "Odnos godine izlaska i broja IMDb glasova"
  )

```

#### Isti postupak, uz log(IMDB.Votes)

```{r}
ggplot(oscars, aes(x = Year.of.Release, y = log(IMDB.Votes))) +
  geom_point(alpha = 0.6) +
  geom_smooth(method = "lm", se = FALSE) +
  labs(
    x = "Godina izlaska",
    y = "Log(broj IMDb glasova)",
    title = "Odnos godine izlaska i broja IMDb glasova"
  )
```

#### Korelacija glasova i godine izlaska filma
```{r}
cor.test(
  oscars$Year.of.Release,
  log(oscars$IMDB.Votes),
  use = "complete.obs"
)

```