---
title: "Oscarovci"
author: "Tim #1"
date: "2025-11-06"
output:
  pdf_document:
    latex_engine: xelatex
    toc: true
    toc_depth: 2
    number_sections: true
    fig_height: 3.5
---

```{r setup, include=FALSE}
library(dplyr)
library(readr)
library(stringr)
library(tidyr)
library(lubridate)
library(tidyverse)
library(tinytex)
library(vcd)
library(scales)
library(nortest)
library(boot)
library(fastDummies)
library(pROC)
library(knitr)
library(ggplot2)

knitr::opts_chunk$set(echo = TRUE)
```

\newpage

# Opis skupa podataka

Skup podataka koji analiziramo u projektu sadrži 571 odgovor/redak.

```{r}
oscars = read_csv2("oscars_dataset.csv", 
                 locale = locale(decimal_mark = ",", grouping_mark = "."),
                 show_col_types = FALSE)
var_types <- sapply(oscars, class)
names(oscars) <- make.names(names(oscars))
cat(paste(names(var_types), ": ", var_types, sep = "", collapse = "\n"))
```

# Priprema podataka za analizu

```{r}
oscars$Award <- factor(oscars$Award,
                       levels = c("Nominee", "Winner"))

oscars$Main.Genre <- factor(oscars$Main.Genre)
oscars$Subgenre <- factor(oscars$Subgenre)
oscars$Content.Rating <- factor(oscars$Content.Rating)
oscars$Movie.Genre <- factor(oscars$Movie.Genre)

oscars$Year.of.Release <- as.numeric(oscars$Year.of.Release)
oscars$Movie.Time <- as.numeric(oscars$Movie.Time)

oscars$IMDB.Rating <- as.numeric(oscars$IMDB.Rating)
oscars$IMDB.Votes <- as.numeric(gsub(",", "", oscars$IMDB.Votes))

oscars$Tomatometer.Rating <- as.numeric(oscars$Tomatometer.Rating)
oscars$Tomatometer.Count <- as.numeric(oscars$Tomatometer.Count)

oscars$Audience.Rating <- as.numeric(oscars$Audience.Rating)
oscars$Audience.Count <- as.numeric(oscars$Audience.Count)

oscars$Original.Release.Date <- as.Date(oscars$Original.Release.Date)

oscars <- oscars[complete.cases(oscars[, c("IMDB.Rating",
                                                 "Year.of.Release",
                                                 "Movie.Time",
                                                 "Main.Genre",
                                                 "Content.Rating")]), ]
```


\newpage

# Analiza žanrova kod pobjednika

## Opis problema

Cilj ove analize je ispitati postoji li povezanost između žanra filma i vjerojatnosti osvajanja Oscara. Analizu provodimo na dva načina zbog višestrukosti žanrova.

U single-label pristupu svakom filmu pridružujemo jedan glavni žanr. U multi-label pristupu film može pripadati više žanrova koji se zasebno broje. Time uspoređujemo kako različite metode označavanja utječu na zaključke.

## Single-label analiza


### Grupiranje žanrova i priprema podataka za analizu:

Prvo nego što krenemo raditi bilo kakve statističke testove, moramo se upoznati s podacima.
U datasetu se nalazi više stupaca koje sadrže kako su labelirani filmovi po žanrovima.

```{r}
winners <- oscars %>% filter(Award == "Winner")
nominees <- oscars %>% filter(Award %in% c("Nominee", "Winner"))

winner_counts <- winners %>%
  count(Main.Genre, name = "Winners")

nominee_counts <- nominees %>%
  count(Main.Genre, name = "Nominations")

genre_table <- nominee_counts %>%
  left_join(winner_counts, by = "Main.Genre") %>%
  mutate(
    Winners = replace_na(Winners, 0),
    NotWinner = Nominations - Winners
  ) %>%
  rename(Genre = Main.Genre)
```


Vizualizacija pobjeda i nominacija po žanru:
```{r}
genre_plot_data <- genre_table %>%
  arrange(desc(Winners)) %>%
  pivot_longer(
    cols = c(Winners, NotWinner),
    names_to = "Outcome",
    values_to = "Count"
  )


ggplot(genre_plot_data,
       aes(x = Count,
           y = reorder(Genre, Count),
           fill = Outcome)) +
  geom_bar(stat = "identity", position = "stack", color = "black") +
  geom_text(aes(label = Count),
            position = position_stack(vjust = 0.5),
            size = 3) +
  scale_fill_manual(values = c(
    "Winners" = "#1f78b4",
    "NotWinner" = "#a6cee3"
  )) +
  theme_minimal(base_size = 15) +
  labs(
    title = "Oscari po žanru: Pobjede i nominacije",
    x = "Broj filmova",
    y = "Žanr",
    fill = ""
  ) +
  coord_flip() + 
  theme(
  axis.text.x = element_text(angle = 90, hjust = 1)
)

```

Zbog velike disproporcije između broja pobjeda i nominacija, koristimo i logaritamsku skalu kako bismo mogli bolje vizualizalizirati podatke.

### Logaritamska skala za broj pobjeda vs nominacija po žanru:

```{r}
ggplot(genre_plot_data, aes(x = reorder(Genre, Count), y = Count + 1, fill = Outcome)) +
  geom_bar(stat = "identity", position = "stack", color = "black") +
  scale_y_log10() +
  scale_fill_manual(values = c("Winners" = "#1f78b4", "NotWinner" = "#a6cee3")) +
  theme_minimal(base_size = 14) +
  labs(title = "Oscari po žanru (log skala)",
       x = "Žanr", y = "Broj filmova (log10)", fill = "") +
  theme(axis.text.x = element_text(angle = 45, hjust = 1))


```


### Kontigencijska tablica nominiranih i pobjednika po žanrovima:

```{r}
kontigencijska <- as.data.frame(genre_table[, c("Winners", "NotWinner")])
row.names(kontigencijska) <- genre_table$Genre
```

## Multi-label analiza 

### Priprema podataka 

Priprema podataka za multi-label analizu žanrova:
```{r}
oscars_long <- oscars %>%
  separate_rows(Movie.Genre, sep = ",") %>%
  mutate(Movie.Genre = trimws(Movie.Genre))
```

Mutiramo podatke kako bismo razdvojili višestruke žanrove u zasebne retke.
```{r}
oscars_long <- oscars %>%
  separate_rows(Movie.Genre, sep = ",") %>%
  mutate(Movie.Genre = trimws(Movie.Genre))

```


Izračun broja pobjeda i ne-pobjeda po žanru:

```{r}
genre_counts <- oscars_long %>%
  mutate(
    Outcome = ifelse(Award == "Winner", "Winner", "NotWinner")
  ) %>%
  count(Movie.Genre, Outcome) %>%
  pivot_wider(
    names_from = Outcome,
    values_from = n,
    values_fill = 0
  ) %>%
  mutate(
    Total = Winner + NotWinner,
    GenreGroup = ifelse(Total < 5, "Other", Movie.Genre),
    SuccessRate = Winner / Total
  )
```


Grupiranje rijetkih žanrova u kategoriju "Ostali" i izračun ukupnih vrijednosti po grupama žanrova:

```{r}
genre_table_ml <- genre_counts %>%
  group_by(GenreGroup) %>%
  summarise(
    Winners = sum(Winner),
    NotWinner = sum(NotWinner),
    Total = sum(Total),
    SuccessRate = sum(Winner)/sum(Total),
    .groups = "drop"
  )
```

### Vizualizacija rezultata multi-label analize žanrova:
```{r}

genre_melt <- genre_table_ml %>%
  select(GenreGroup, Winners, NotWinner) %>%
  pivot_longer(
    cols = c(Winners, NotWinner),
    names_to = "Outcome",
    values_to = "Count"
  ) %>%
  arrange(desc(Count))  

ggplot(genre_melt,
       aes(x = Count,
           y = reorder(GenreGroup, Count),
           fill = Outcome)) +
  geom_bar(stat = "identity", position = "stack", color = "black") +
  geom_text(aes(label = Count),
            position = position_stack(vjust = 0.5),
            size = 3) +
  scale_fill_manual(values = c(
    "Winners" = "#1f78b4",
    "NotWinner" = "#a6cee3"
  )) +
  theme_minimal(base_size = 14) +
  labs(
    title = "Multi-label analiza žanrova (broj pojavljivanja)",
    x = "Broj pojavljivanja",
    y = "Žanr",
    fill = ""
  ) +
  coord_flip() +
  theme(
    axis.text.x = element_text(angle = 90, hjust = 1)
  )


ggplot(genre_melt, aes(x = reorder(GenreGroup, Count), y = Count + 1, fill = Outcome)) + 
  geom_bar(stat = "identity", position = "stack", color = "black") +
  scale_y_log10() +
  scale_fill_manual(values = c("Winners" = "#1f78b4", "NotWinner" = "#a6cee3")) +
  theme_minimal(base_size = 14) +
  labs(
    title = "Multi-label analiza žanrova (log skala)",
    x = "Žanr",
    y = "Broj pojavljivanja (log10)",
    fill = ""
  ) +
  theme(axis.text.x = element_text(angle = 45, hjust = 1))
```


## Statističko testiranje

### Hipoteze:

-   Nulta hipoteza (H0): Ne postoji značajna razlika u učestalosti pobjeda među različitim žanrovima filmova.
-   Alternativna hipoteza (H1): Postoji značajna razlika u učestalosti pobjeda među različitim žanrovima filmova.

### Grupiranje žanrova i priprema podataka za analizu:

Kako bi ispitali nezavisnost dviju kategorijske varijable, odnosno kako bi ispitali jesu li žanrovi i pobjede zavisni, koristit ćemo hi-kvadrat test.

Hi-kvadrat statistika se provodi formulom: 
\[
\chi^2 = \sum_{i=1}^{r} \sum_{j=1}^{c} \frac{(O_{ij} - E_{ij})^2}{E_{ij}}
\]

gdje je:

- \(O_{ij}\) = promatrana frekvencija u ćeliji \((i,j)\)  
- \(E_{ij}\) = očekivana frekvencija ako su varijable neovisne  

i

- Mala vrijednost \(\chi^2\) → promatrane frekvencije blizu očekivanih (neovisnost)  
- Velika vrijednost \(\chi^2\) → značajna odstupanja (ovisnost)

Stupnjevi slobode računamo: 
\[df = (r-1)(c-1)\]

Standardizirani reziduali za procjenu odstupanja pojedine ćelije, odnosno u ovome slučaju žanra:

\[
\text{StdRes}_{ij} = \frac{O_{ij} - E_{ij}}{\sqrt{E_{ij}}}
\]

- Pozitivni rezidual → više promatranih nego očekivanih  
- Negativni rezidual → manje promatranih nego očekivanih  
- Vrijednosti veće od ±2 obično se smatraju **statistički značajnim!**

Važno je reći da hi-kvadrat test ima važan uvjet: očekivane frekvencije u svakoj ćeliji kontingencijske tablice trebaju biti veće od 5. Za žanrove s jako malim brojem filmova (npr. 1–2 pojave), očekivane frekvencije za te vrlo male. Kako bi statistički test bio valjan, grupirat ćemo manje zastupljene žanrove u kategoriju "Ostali" kako bismo osigurali da sve ćelije imaju dovoljne očekivane frekvencije.

### Prvo ćemo analizirati prvi pristup: **Single-label analiza**

```{r}
common_genres <- c("Action", "Adventure", "Biography", "Comedy", "Crime", "Drama")
oscars$GenreGroup <- ifelse(oscars$Main.Genre %in% common_genres,
                          oscars$Main.Genre,
                          "Other")

winner_counts <- as.data.frame(table(subset(oscars, Award=="Winner")$GenreGroup))
colnames(winner_counts) <- c("GenreGroup","Winners")

nominee_counts <- as.data.frame(table(subset(oscars, Award %in% c("Winner","Nominee"))$GenreGroup))
colnames(nominee_counts) <- c("GenreGroup","Nominations")

df <- merge(nominee_counts, winner_counts, by="GenreGroup", all.x=TRUE)
df$Winners[is.na(df$Winners)] <- 0

df$NotWinner <- df$Nominations - df$Winners

kontigencijska_single <- as.data.frame(df[, c("Winners","NotWinner")])
row.names(kontigencijska_single) <- df$GenreGroup

kontigencijska_single
```

### Hi-kvadrat test: 
Sada radimo Hi-kvadrat test kako bismo vidjeli postoje li značajne razlike u učestalosti pobjeda među različitim žanrovima. Za razinu značajnosti, uzet ćemo $\alpha = 0{,}05$.
```{r}
chisq_single <- chisq.test(kontigencijska_single)
chisq_single
```

S obzirom na to da je $p-value > \alpha$, odnosno $0.1805 > 0.05$, prihvaćamo H0.

Standardizirani reziduali koji pokazuju kako žanrovi odstupaju:
```{r}
chisq_single$stdres
```

### Zatim analiziramo **Multi-label analizu**: 

```{r}
kontigencijska_multi <- genre_table_ml[, c("Winners", "NotWinner")]
row.names(kontigencijska_multi) <- genre_table_ml$GenreGroup
kontigencijska_multi
```

### Hi-kvadrat test

```{r}
chisq_multi <- chisq.test(kontigencijska_multi)
chisq_multi
chisq_multi$stdres
```
Ovdje također vidimo da je $p-value > \alpha$, odnosno $0.1036 > 0.05$ te prihvaćamo H0.


## Zaključak

Na temelju dobivenih rezultata Hi-kvadrat testa kod oba pristupa, prihvaćamo H0 i možemo zaključiti da ne postoje značajne razlike u učestalosti pobjeda među različitim žanrovima filmova nominiranih za Oscara. Standardizirani reziduali ukazuju na to koji žanrovi značajno odstupaju od očekivanih vrijednosti, što može biti korisno za daljnje istraživanje i razumijevanje trendova u dodjeli nagrada, kao i pitanje zašto su neki žanrovi češće nominirani od ostalih.

\newpage
# Analiza razlika u prosječnom trajanju filmova među žanrovima

## Opis problema  
Glavno pitanje iduće analize je utvrditi postoje li statistički značajne razlike u prosječnom trajanju filmova različitih žanrova. Kako bismo to ispitali, provjerit ćemo razdiobu trajanja filmova po glavnim žanrovima (Main.Genre) te primijeniti odgovarajuće statističke testove. Najprije pregledajmo koliko filmova pripada svakom žanru u našim podacima.  

## Priprema podataka  
```{r}
count <- table(oscars$Main.Genre)
count_df <- as.data.frame(count)
colnames(count_df) <- c("Glavni žanr", "Broj filmova")
kable(count_df, caption = "Broj filmova po glavnom žanru")
```
Zbog malog broja filmova nekih žanrova, svrstat ćemo te filmove u rang 'Other' kako bi analiza bila pouzdana i rezultati jasni za tumačenje.

```{r}
oscars$Main.Genre2 <- as.character(oscars$Main.Genre)
small_genres <- c("Animation","Family","Film-Noir","Horror",
                  "Music","Musical","Romance","Western")
oscars$Main.Genre2[oscars$Main.Genre2 %in% small_genres] <- "Other"
oscars$Main.Genre2 <- factor(oscars$Main.Genre2)
paste0("Broj filmova sa žanrom 'Other': ", sum(oscars$Main.Genre2=="Other"))
```
Do kraja ove analize kao žanr koristit ćemo kolonu Main.Genre2.  

## Pretpostavke ANOVA-e
Najbolje ćemo utvrditi postoje li razlike u prosječnom trajanju filmova među žanrovima primjenom jednofaktorske ANOVA-e ili njezine neparemetarske alternative, Kruskal-Wallis testa. Prikladni test odabiremo ovisno o tome jesu li zadovoljene iduće pretpostavke:    
1 - Normalnost raziobe podataka o trajanju filmova  
2 - Homogenost varijanci podataka o trajanju filmova   
(3 - Nezavisnost opažanja)    

Provjerimo sada normalnost podataka po žanrovima pomoću Lillieforsova testa na razini značajnosti alfa=0.05. Hipoteze su:  
H0: Podaci unutar žanra slijede normalnu distribuciju  
H1: Podaci unutar žanra ne slijede normalnu distribuciju.
```{r}
razliciti_genres <- levels(oscars$Main.Genre2)
normality_results <- data.frame(Genre = character(), 
                                P_value = numeric(), 
                                stringsAsFactors = FALSE)
for (genre in razliciti_genres) {
  genre_data <- oscars$Movie.Time[oscars$Main.Genre2 == genre]
  genre_test <- lillie.test(genre_data)

  normality_results <- rbind(normality_results, 
                             data.frame(Genre = genre, 
                                        P_value = genre_test$p.value))
}

kable(normality_results, 
      col.names = c("Žanr", "P-vrijednost"), 
      caption = "Lillieforsov test normalnosti trajanja filmova po žanru")
```
Budući da većina distribucija trajanja filmova po žanrovima nije normalna (p-vrijednost < 0.05), nećemo primjeniti Barlettov test niti jednofaktorsku ANOVA-u, već koristimo (manje statistički značajan) Kruskal-Wallis test.

## Kruskal-Wallis test
Provedimo sada test na razini značajnosti alfa=0.05 sa sljedećim hipotezama:  
H0: Medijani svih uzoraka su jednaki  
H1: Barem dva medijana nisu jednaka.   
Uvjet za primjenjivost testa je zadovoljen, odnosno veličina svakog uzorka je barem 5.


```{r}
kruskal.test(Movie.Time ~ Main.Genre2, data = oscars)
```
Rezultati Kruskal-Wallis testa pokazuju vrlo malu p-vrijednost, što znači da odbacujemo nul-hipotezu u korist alternativne hipoteze. Barem jedna distribucija trajanja se značajno razlikuje od ostalih, odnosno postoji razlika u medijanima populacija.   

## Vizualna i deskriptivna analiza
Ostaje nam da vizualno očitamo koje žanrove karakterizira dulje ili kraće trajanje filmova, što možemo prikazati pomoću box-plota po žanrovima.
```{r}
boxplot(Movie.Time ~ Main.Genre2,
        data = oscars,
        main = "Trajanje filmova po glavnom žanru",
        xlab = "",
        ylab = "Trajanje (minute)",
        las = 2)
```
Pogledajmo i srednje vrijednosti:  
```{r}
mean_table <- oscars %>%
  group_by(Main.Genre2) %>%
  summarise(Mean_Duration = mean(Movie.Time, na.rm = TRUE),
            Count = n()) %>%
  arrange(desc(Mean_Duration))
colnames(mean_table) <- c("Glavni žanr", "Srednje trajanje filma", "Broj filmova")
kable(mean_table, caption = "Prosječno trajanje filmova po glavnom žanru")
```
Ističu se filmovi žanra "Adventure" kao najduži u prosjeku.
\newpage

# Istraživanje povezanosti između starosti filma i njegove ocjene

## Opis problema
Jedno od pitanja koje razmatramo jest kako su filmovi ocijenjeni s obzirom na svoju starost, odnosno kako godina izlaska filma utječe na njegovu ocjenu. Cilj je dobiti uvid u trend promjene ocjena kroz godine i provjeriti jesu li godina izlaska i ocjena međusobno značajno korelirani.


## Vizualizacija podataka

Analizirajmo sada povezanost između godine izlaska filma i njegove ocjene. Budući da promatramo utjecaj jedne numeričke varijable (godina izlaska) na drugu numeričku varijablu (ocjena), osnovni uvid u njihov odnos dobiva se grafičkim prikazom pomoću scatter plota. Takav prikaz omogućuje uočavanje općeg trenda i eventualne nelinearnosti.

```{r}
plot(oscars$Year.of.Release, oscars$IMDB.Rating, 
     main = "Odnos godine izlaska filma i IMDb ocjene", 
     xlab = "Godina izlaska filma", 
     ylab = "IMDb ocjena")
```

Scatter plot ne pokazuje jasno povećanje ocjena s godinama izlaska zbog raspršenosti podataka i prisutnosti outliera. Kako bismo bolje sagledali trend, možemo grupirati filmove po desetljećima i prikazati ocjene pomoću box plota, što omogućuje uočavanje promjena u medijanu i rasponu ocjena kroz vrijeme.
```{r}
oscars$desetljece <- floor(oscars$Year.of.Release / 10) * 10
boxplot(IMDB.Rating ~ desetljece, data = oscars, 
        main = "Distribucija IMDb ocjena po desetljećima", 
        xlab = "Desetljeće izlaska filma", 
        ylab = "IMDb ocjena")
```
Iz scatter plota i box plota može se naslutiti da postoji određena povezanost između godine izlaska filma i njegove ocjene, no ona se ne čini velikom. 

## Linearna regresija

Kako bismo procjenili jačinu promatranog odnosa, izrađujemo jednostavnu linearnu regresiju s ocjenom filma kao zavisnom varijablom i godinom izlaska kao nezavisnom varijablom.

```{r}
fit.year <- lm(IMDB.Rating ~ Year.of.Release, data = oscars)
plot(oscars$Year.of.Release, oscars$IMDB.Rating, 
     main = "Linearna regresija IMDb ocjene ~ godina izlaska",
     xlab = "Godina izlaska filma",
     ylab = "IMDb ocjena")
lines(oscars$Year.of.Release, fit.year$fitted.values, col = "blue")
```

Dobiveni regresijski model pokazuje mali pozitivan nagib, što znači da noviji filmovi u prosjeku imaju nešto više ocjene, no efekt je slab. Kako bismo potvrdili valjanost ovakvog zaključka, potrebno je provjeriti temeljne pretpostavke linearne regresije, prvenstveno normalnost distribucije reziduala (i homogenost njihove varijance).

## Analiza reziduala

Za vizualnu provjeru pretpostavke normalnosti reziduala koristimo histogram, koji omogućuje uvid u raspodjelu pogrešaka. Potpunu potvrdu normalnosti provjerit ćemo kasnije odgovarajućim statističkim testovima.
```{r}
selected.model <- fit.year
hist(selected.model$residuals, breaks = 15, 
     main = "Histogram reziduala linearnog regresijskog modela",
     xlab = "Reziduali modela",
     ylab = "Frekvencija")
```

## Q-Q graf

Normalnost reziduala egzaktnije možemo provjeriti Q-Q plotom kako bismo utvrdili da pogreške modela približno slijede normalnu distribuciju, što je pretpostavka za valjanost statističkih testova koeficijenata i intervala pouzdanosti.

```{r}
qqnorm(rstandard(selected.model), 
       main = "Q–Q dijagram standardiziranih reziduala",
       xlab = "Teorijski kvantili normalne razdiobe",
       ylab = "Standardizirani reziduali")
qqline(rstandard(selected.model))
```
Q-Q graf pokazuje da reziduali uglavnom prate dijagonalnu liniju, s blagim odstupanjima na krajevima, što sugerira da pretpostavka normalnosti nije značajno narušena.

## Testiranje Lillieforsovom inačicom

Provjerimo sada normalnost reziduala Lillieforsovom inačicom Kolmogorov-Smirnovljeva testa na razini značajnosti od 5% uz sljedeće hipoteze:  
H0: Reziduali su normalno distribuirani  
H1: Reziduali nisu normalno distribuirani.

```{r}
lillie.test(rstandard(fit.year))
```
Testna statistika pokazuje vrlo visoku p-vrijednost. Budući da je ona veća od 0.05, test nije statistički značajan te nemamo dovoljno dokaza za odbacivanje nul-hipoteze. Reziduali se mogu smatrati normalno distribuiranima.

## Pearsonov koeficijent korelacije

Kao završni korak analize, računamo Pearsonov koeficijent korelacije i provodimo test kako bismo statistički evaluirali odnos između godine nastanka filma i njegove IMDb ocjene.
Test provodimo na razini značajnosti od 5% uz hipoteze:  
H0: Ne postoji linearna povezanost između godine izlaska filma i IMDb ocjene.  
H1: Postoji linearna povezanost između godine izlaska filma i IMDb ocjene.

```{r}
cor.test(oscars$Year.of.Release,oscars$IMDB.Rating)
```
Koeficijent korelacije r iznosi 0,33 što ukazuje na umjerenu pozitivnu korelaciju dviju varijabli. P-vrijednost je vrlo mala, manja od 0,05. S obzirom na to, odbacujemo hipotezu H0 te je pozitivna povezanost statistički značajna. 95-postotni interval pouzdanosti je cijelim dijelom pozitivan što je još jedan indikator da pozitivna povezanost postoji.  
Na temelju početnih deskriptivnih statistika opravdano bi bilo zaključiti i da stvarna korelacija između varijabli ne postoji te da je uočeni pozitivan trend posljedica šuma. Međutim, provedena statistička analiza i testovi pokazuju da je povezanost statistički značajna, a zbog velikog uzorka takav je zaključak opravdan.

\newpage

# Možemo li naslutiti kako je film ocijenjen pomoću drugih značajki?

## Opis problema

U ovoj analizi istražujemo možemo li pomoću dostupnih značajki filmova (godina izlaska, trajanje, žanr i content rating) pouzdano predvidjeti IMDb ocjenu. Cilj je izgraditi model višestruke linearne regresije koji će omogućiti razumijevanje koje karakteristike utječu na ocjenu i koliko taj utjecaj snažan.

## Deskriptivna statistika

```{r}
data.frame(
  Varijabla = c("IMDB.Rating", "Year.of.Release", "Movie.Time"),
  Mean = c(
    mean(oscars$IMDB.Rating, na.rm = TRUE),
    mean(oscars$Year.of.Release, na.rm = TRUE),
    mean(oscars$Movie.Time, na.rm = TRUE)
  ),
  Median = c(
    median(oscars$IMDB.Rating, na.rm = TRUE),
    median(oscars$Year.of.Release, na.rm = TRUE),
    median(oscars$Movie.Time, na.rm = TRUE)
  ),
  SD = c(
    sd(oscars$IMDB.Rating, na.rm = TRUE),
    sd(oscars$Year.of.Release, na.rm = TRUE),
    sd(oscars$Movie.Time, na.rm = TRUE)
  ),
  IQR = c(
    IQR(oscars$IMDB.Rating, na.rm = TRUE),
    IQR(oscars$Year.of.Release, na.rm = TRUE),
    IQR(oscars$Movie.Time, na.rm = TRUE)
  )
)
```

### Korelacijska matrica

Računamo korelacijsku matricu za ispitivanje linearnih odnosa između naših numeričkih varijabli.

```{r}
cor_matrix <- cor(oscars[, c("IMDB.Rating", "Movie.Time", "Year.of.Release")], 
                  use = "complete.obs")
print(round(cor_matrix, 3))
```

Korelacijska matrica pokazuje odnose između numeričkih prediktora. Pozitivna korelacija između godine izlaska i IMDb ocjene ukazuje na to da noviji filmovi teže imati više ocjene.

### Scatter plot: IMDb ocjena vs trajanje filma

Grafički prikaz odnosa između trajanja filma i IMDb ocjene pomoću dijagrama raspršenja.

```{r, fig.width=10, fig.height=7}
plot(oscars$Movie.Time, oscars$IMDB.Rating,
     main = "Odnos trajanja filma i IMDb ocjene",
     xlab = "Trajanje filma (minute)",
     ylab = "IMDb ocjena",
     pch = 19, col = rgb(0, 0, 1, 0.4))

abline(lm(IMDB.Rating ~ Movie.Time, data = oscars), 
       col = "red", lwd = 2)
```

Iz scatter plota možemo vidjeti blagu pozitivnu vezu između trajanja filma i ocjene. Crvena linija predstavlja linearnu regresiju.

## Model višestruke linearne regresije

### Priprema dummy varijabli

Budući da kategorijske varijable ne mogu direktno ući u linearni regresijski model, potrebno ih je transformirati u dummy varijable.

```{r}
oscars_model <- fastDummies::dummy_cols(oscars, 
                                        select_columns = c("Main.Genre", "Content.Rating"),
                                        remove_first_dummy = TRUE,
                                        remove_selected_columns = FALSE)

names(oscars_model) <- make.names(names(oscars_model))

genre_cols <- grep("^Main.Genre_", names(oscars_model), value = TRUE)
rating_cols <- grep("^Content.Rating_", names(oscars_model), value = TRUE)
```

Dummy varijable omogućuju uključivanje kategorijskih varijabli u model tako da svaka kategorija dobiva svoju indikatorsku varijablu. Važno je izostaviti jednu dummy varijablu iz svake kategorijske varijable kako bi se izbjegla multikolinearnost.

### Procjena modela

```{r}
base_predictors <- c("Year.of.Release", "Movie.Time")
all_predictors <- c(base_predictors, genre_cols, rating_cols)

cat("Broj prediktora u modelu:", length(all_predictors), "\n")
cat("Prvih 5 dummy varijabli:\n")
print(head(all_predictors, 10))

model_formula <- reformulate(termlabels = all_predictors, 
                              response = "IMDB.Rating")

fit.multi <- lm(model_formula, data = oscars_model)

summary(fit.multi)
```

Model višestruke linearne regresije procjenjuje IMDb ocjenu kao funkciju godine izlaska, trajanja filma, žanra i content ratinga. Dummy varijable predstavljaju razlike u ocjenama između pojedinih žanrova i content ratinga u odnosu na referentnu kategoriju.

Iz sažetka modela možemo iščitati da su neki koeficijenti statistički značajni (p < 0.05), što znači da imaju značajan utjecaj na IMDb ocjenu. Adjusted R² pokazuje koliki postotak varijance u ocjenama model objašnjava, prilagođeno za broj parametara.

### Testovi regresijskih koeficijenata i adjusted R²

```{r}
adj_r2 <- summary(fit.multi)$adj.r.squared
f_stat <- summary(fit.multi)$fstatistic
f_pval <- pf(f_stat[1], f_stat[2], f_stat[3], lower.tail = FALSE)

cat("Adjusted R²:", round(adj_r2, 4), "\n")

cat("F-statistika:", round(f_stat[1], 2), "\n")
cat(sprintf("p-vrijednost: %.4e\n\n", f_pval))

coef_summary <- summary(fit.multi)$coefficients
significant_coefs <- sum(coef_summary[, 4] < 0.05, na.rm = TRUE)
total_coefs <- nrow(coef_summary)

cat("Broj značajnih koeficijenata (p < 0.05):", significant_coefs, "od", total_coefs, "\n")
```

F-test pokazuje da je model statistički značajan i pruža bolju predikciju od nul-modela.

### Predikcija srednje vrijednosti

Koristimo procijenjeni model za predikciju IMDb ocjene za "prosječan" film.

```{r}
new_data <- data.frame(
  Year.of.Release = median(oscars$Year.of.Release, na.rm = TRUE),
  Movie.Time = median(oscars$Movie.Time, na.rm = TRUE)
)

for (col in c(genre_cols, rating_cols)) {
  new_data[[col]] <- 0
}

pred_mean <- predict(fit.multi, newdata = new_data, 
                     interval = "confidence", level = 0.95)

cat("Predikcija IMDb ocjene za prosječan film:\n")
cat("Godina izlaska:", new_data$Year.of.Release, "\n")
cat("Trajanje:", new_data$Movie.Time, "minuta\n")
cat("Referentni žanr i rating\n\n")
cat("Predviđena ocjena:", round(pred_mean[1], 3), "\n")
cat("95% interval pouzdanosti: [", 
    round(pred_mean[2], 3), ",", round(pred_mean[3], 3), "]\n")
```

Interval pouzdanosti od 95% znači da smo 95% uvjereni da će se prava srednja vrijednost IMDb ocjene za filmove s ovim karakteristikama nalaziti unutar navedenog intervala.

### Analiza reziduala

Prije donošenja konačnih zaključaka o modelu, potrebno je provjeriti pretpostavke linearne regresije analizom reziduala.

```{r, fig.width=14, fig.height=12}
par(mfrow = c(2, 2))

plot(fit.multi$fitted.values, fit.multi$residuals,
     main = "Fitted vs Residuals",
     xlab = "Fitted vrijednosti (predviđene ocjene)",
     ylab = "Reziduali",
     pch = 19, col = rgb(0, 0, 1, 0.5))
abline(h = 0, col = "red", lwd = 2, lty = 2)

hist(rstandard(fit.multi), breaks = 25,
     main = "Histogram standardiziranih reziduala",
     xlab = "Standardizirani reziduali",
     ylab = "Frekvencija",
     col = "lightblue")

qqnorm(rstandard(fit.multi),
       main = "Q-Q dijagram standardiziranih reziduala",
       xlab = "Teorijski kvantili",
       ylab = "Standardizirani reziduali")
qqline(rstandard(fit.multi), col = "red", lwd = 2)

plot(fit.multi$fitted.values, sqrt(abs(rstandard(fit.multi))),
     main = "Scale-Location",
     xlab = "Fitted vrijednosti",
     ylab = "√|Standardizirani reziduali|",
     pch = 19, col = rgb(0, 0, 1, 0.5))

par(mfrow = c(1, 1))
```

Q-Q plot pokazuje da reziduali uglavnom prate dijagonalnu liniju, s blagim odstupanjima na krajevima, što sugerira da pretpostavka normalnosti nije značajno narušena.

## Test normalnosti reziduala

Provjerimo sada normalnost reziduala Lillieforsovom inačicom Kolmogorov-Smirnovljevog testa na razini značajnosti od 5% uz sljedeće hipoteze:

H0: Reziduali su normalno distribuirani
H1: Reziduali nisu normalno distribuirani.

```{r}
nortest::lillie.test(rstandard(fit.multi))
```

Testna statistika pokazuje p-vrijednost. Ako je p-vrijednost veća od 0.05, test nije statistički značajan te nemamo dovoljno dokaza za odbacivanje nul-hipoteze. Reziduali se mogu smatrati normalno distribuiranima.

## Bootstrap analiza

Bootstrap se koristi radi **robusnosti procjena**. Omogućuje procjenu intervala pouzdanosti bez striktnih pretpostavki o distribuciji podataka, što je posebno korisno kada pretpostavke normalnosti mogu biti narušene.

```{r}
set.seed(42)

formula_string <- paste("IMDB.Rating ~", paste(all_predictors, collapse = " + "))

bootstrap_lm <- function(data, indices) {
  d <- data[indices, ]
  fit <- lm(as.formula(formula_string), data = d)
  return(coef(fit))
}

boot_results <- boot::boot(data = oscars_model, 
                           statistic = bootstrap_lm,
                           R = 1000)

```

### Bootstrap intervali pouzdanosti

Bootstrap intervali pouzdanosti za sve koeficijente modela:

```{r}
set.seed(42)

formula_string <- paste("IMDB.Rating ~", paste(all_predictors, collapse = " + "))

n_expected_coefs <- length(all_predictors) + 1

bootstrap_lm <- function(data, indices) {
  d <- data[indices, ]
  tryCatch({
    fit <- lm(as.formula(formula_string), data = d)
    coefs <- coef(fit)
    if (length(coefs) == n_expected_coefs) {
      return(coefs)
    } else {
      return(rep(NA, n_expected_coefs))
    }
  }, error = function(e) {
    return(rep(NA, n_expected_coefs))
  })
}

# Bootstrap s 1000 iteracija
boot_results <- boot::boot(data = oscars_model, 
                           statistic = bootstrap_lm,
                           R = 1000)

```

Bootstrap standardne pogreške (Boot_SE) omogućuju usporedbu s klasičnim OLS standardnim pogreškama. Sličnost ovih vrijednosti potvrđuje robusnost procjena.

### Vizualizacija Bootstrap distribucija

```{r, fig.width=14, fig.height=12}
par(mfrow = c(2, 2))

# Bootstrap za Year.of.Release
if (ncol(boot_results$t) >= 2) {
  hist(boot_results$t[, 2], breaks = 30,
       main = "Bootstrap: Year.of.Release",
       xlab = "Koeficijent",
       col = "lightblue",
       border = "white")
  abline(v = coef(fit.multi)[2], col = "red", lwd = 2)
  abline(v = quantile(boot_results$t[, 2], c(0.025, 0.975), na.rm = TRUE), 
         col = "darkred", lwd = 2, lty = 2)
}

# Bootstrap za Movie.Time
if (ncol(boot_results$t) >= 3) {
  hist(boot_results$t[, 3], breaks = 30,
       main = "Bootstrap: Movie.Time",
       xlab = "Koeficijent",
       col = "lightgreen",
       border = "white")
  abline(v = coef(fit.multi)[3], col = "red", lwd = 2)
  abline(v = quantile(boot_results$t[, 3], c(0.025, 0.975), na.rm = TRUE), 
         col = "darkred", lwd = 2, lty = 2)
}

# Bootstrap za Intercept
hist(boot_results$t[, 1], breaks = 30,
     main = "Bootstrap: Intercept",
     xlab = "Koeficijent",
     col = "lightyellow",
     border = "white")
abline(v = coef(fit.multi)[1], col = "red", lwd = 2)
abline(v = quantile(boot_results$t[, 1], c(0.025, 0.975), na.rm = TRUE), 
       col = "darkred", lwd = 2, lty = 2)

par(mfrow = c(1, 1))
```

Crvena linija označava procjenu koeficijenta iz originalnog modela, dok isprekidane linije označavaju 95% bootstrap interval pouzdanosti.

## Zaključak

Model višestruke linearne regresije koristi godinu izlaska filma, trajanje filma, žanr i content rating za predikciju IMDb ocjene nominiranih filmova za Oscara.

Adjusted R² iznosi `r round(adj_r2, 4)`, što znači da model objašnjava `r round(adj_r2 * 100, 2)`% varijance u IMDb ocjenama. F-test pokazuje da je model statistički značajan (p < 0.001), što znači da korištene značajke imaju prediktivnu moć.

`r significant_coefs` od `r total_coefs` koeficijenata su statistički značajni na razini značajnosti od 5%, što ukazuje na to da većina varijabli uključenih u model ima značajan doprinos predikciji ocjene.

Bootstrap analiza korištena je radi robusnosti procjena. Bootstrap intervali pouzdanosti potvrđuju stabilnost procjena koeficijenata i omogućuju zaključivanje bez striktnih pretpostavki o normalnosti podataka.

Iako model objašnjava značajan dio varijabilnosti, preostala neobjašnjena varijanca ukazuje na to da postoje i drugi faktori (kvaliteta režije, gluma, priča) koji utječu na ocjene, a nisu uključeni u ovaj model.




# Analiza predviđanja pobjednika

U ovoj analizi istražujemo postoje li statistički značajne razlike između filmova koji su osvojili Oscara ("Winner") i onih koji su bili samo nominirani ("Nominee"). Analizu provodimo na temelju dostupnih značajki: IMDb ocjene, žanra, godine izlaska i trajanja filma.

```{r}
oscars <- read.csv("oscars_dataset.csv", sep = ";", na.strings = c("", "NA", "Unknown"), encoding = "UTF-8")
```

#### Priprema podataka

Prije analize, uređujemo dataset: pretvaramo numeričke varijable u ispravan format, kreiramo binarnu varijablu za pobjedu te grupiramo rjeđe žanrove kako bismo osigurali stabilnost modela.

```{r}
# Pretvorbe tipova, uređivanje dataseta
oscars <- oscars %>%
  mutate(
    IMDB.Rating = as.numeric(IMDB.Rating),
    Year.of.Release = as.numeric(Year.of.Release),
    Movie.Time = as.numeric(Movie.Time),
    # Kreiranje binarne varijable (1 = Winner, 0 = Nominee)
    IsWinner = ifelse(Award == "Winner", 1, 0),
    # Grupiranje žanrova radi stabilnosti modela
    Main.Genre = ifelse(Main.Genre %in% c("Drama", "Comedy", "Biography", "Adventure", "Action", "Crime"), 
                        Main.Genre, "Other"),
    Main.Genre = factor(Main.Genre),
    Award = factor(Award, levels = c("Nominee", "Winner"))
  ) %>%
  filter(complete.cases(IMDB.Rating, Main.Genre, Year.of.Release, Movie.Time, IsWinner))
```

Da bismo dobili uvid u razlike u ocjenama, vizualizirat ćemo distribucije ocjena za pobjednike i nominirane.

#### Box plot: Distribucija IMDb ocjena s obzirom na pobjedu

```{r}
ggplot(oscars, aes(x = Award, y = IMDB.Rating, fill = Award)) +
  geom_boxplot() +
  labs(
    x = "Ishod",
    y = "IMDb ocjena",
    title = "Distribucija IMDb ocjena s obzirom na pobjedu"
  )
```

#### Histogram: Pobjednici vs Nominirani

```{r}
ggplot(oscars, aes(x = IMDB.Rating, fill = Award)) +
  geom_histogram(position = "identity", alpha = 0.6, bins = 20) +
  labs(
    x = "IMDb ocjena",
    y = "Frekvencija",
    title = "Histogram ocjena: Pobjednici vs Nominirani"
  )
```

Također nas zanima imaju li određeni žanrovi veći udio pobjednika.

#### Stupčasti dijagram udjela pobjednika po žanru

```{r}
genre_prop <- oscars %>%
  group_by(Main.Genre) %>%
  summarise(
    Total = n(),
    Winners = sum(IsWinner),
    PropWinner = Winners / Total
  )

ggplot(genre_prop, aes(x = Main.Genre, y = PropWinner)) +
  geom_col(fill = "steelblue") +
  labs(
    x = "Žanr",
    y = "Udio pobjednika",
    title = "Udio pobjednika po žanru"
  )
```

Kako bismo statistički provjerili postoji li razlika u IMDb ocjenama između pobjednika i ostalih, provest ćemo t-test.

#### t-test (IMDb ocjena: Pobjednici vs Ostali)

```{r}
t.test(IMDB.Rating ~ Award, data = oscars)
```

Rezultati t-testa pokazuju statistički značajnu razliku u srednjim vrijednostima ocjena (p = 0.0005091 < 0.05). To znači da pobjednici u prosjeku imaju više ocjene od nominiranih.

Sada ćemo izgraditi prediktivni model koristeći logističku regresiju kako bismo procijenili vjerojatnost pobjede na temelju više značajki istovremeno.

#### Logistička regresija

```{r}
model <- glm(
  IsWinner ~ IMDB.Rating + Main.Genre + Year.of.Release + Movie.Time,
  data = oscars,
  family = binomial(link = "logit")
)

summary(model)
```

Za evaluaciju kvalitete modela, izračunat ćemo točnost (Accuracy), nacrtati ROC krivulju, izračunati površinu ispod krivulje (AUC) te McFaddenov pseudo-R².

#### Evaluacija modela: Accuracy

```{r}
predicted_probs <- predict(model, type = "response")
predicted_class <- ifelse(predicted_probs > 0.5, 1, 0)
accuracy <- mean(predicted_class == oscars$IsWinner)
print(paste("Accuracy:", round(accuracy, 4)))
```

#### Evaluacija modela: ROC krivulja i AUC

```{r}
par(family = "sans")
roc_obj <- roc(oscars$IsWinner, predicted_probs)
plot(roc_obj, main = "ROC Krivulja", col = "blue")

auc_value <- auc(roc_obj)
print(paste("AUC:", round(auc_value, 4)))
```

AUC mjeri sposobnost modela da razlikuje klase. Vrijednost 0.5 predstavlja nasumično pogađanje, a 1.0 predstavlja savršen model. Dobiveni AUC od 0.6991 ukazuje na umjerenu sposobnost modela da razlikuje pobjednike od nominiranih.

#### Evaluacija modela: McFaddenov Pseudo R^2

```{r}
null_model <- glm(IsWinner ~ 1, data = oscars, family = binomial)
pseudo_r2 <- 1 - (logLik(model) / logLik(null_model))
print(paste("McFadden's Pseudo-R^2:", round(pseudo_r2, 4)))
```

Ukazuje na to koliko model bolje objašnjava podatke u usporedbi s nul-modelom. Niska vrijednost (0.0898) sugerira da, iako su varijable statistički značajne, one objašnjavaju samo mali dio varijabilnosti u tome tko će osvojiti Oscara.