---
title: "Oscarovci"
author: "Tim #1"
date: "2025-11-06"
output:
  pdf_document:
    latex_engine: xelatex
    toc: true
    toc_depth: 2
    number_sections: true
    fig_height: 3.5
  html_document:
    toc: true
    toc_depth: '2'
    df_print: paged
  word_document:
    toc: true
    toc_depth: '2'
geometry: margin=2.5cm
documentclass: article
---

```{r setup, include=FALSE}
knitr::opts_chunk$set(echo = TRUE)
```

\newpage

# Opis skupa podataka

Skup podataka koji analiziramo u projektu sadrži 571 odgovor/redak.

```{r}
#Prikaz varijabli u skupu podataka i njihovog podatkovnog tipa

data = read.csv("oscars_dataset.csv")
var_types <- sapply(data, class)
cat(paste(names(var_types), ": ", var_types, sep = "", collapse = "\n"))
```
Unnamed..0: integer
Film: character
Oscar.Year: character
Film.Studio.Producer.s.: character
Award: character
Year.of.Release: integer
Movie.Time: integer
Movie.Genre: character
Main.Genre: character
Subgenre: character
IMDB.Rating: numeric
IMDB.Votes: character
Content.Rating: character
Directors: character
Original.Release.Date: character
Production.Company: character
Tomatometer.Rating: numeric
Tomatometer.Count: numeric
Audience.Rating: numeric
Audience.Count: numeric

