---
title: "Oscarovci"
author: "Tim #1"
date: "2025-11-06"
output:
  pdf_document:
    latex_engine: xelatex
    toc: true
    toc_depth: 2
    number_sections: true
    fig_height: 3.5
  html_document:
    toc: true
    toc_depth: '2'
    df_print: paged
  word_document:
    toc: true
    toc_depth: '2'
geometry: margin=2.5cm
documentclass: article
---

```{r setup, include=FALSE}
library(dplyr)
library(readr)
library(stringr)
library(hflights)
library(tidyr)
library(lubridate)
library(tidyverse)
library(tinytex)
library(vcd)
library(scales)

knitr::opts_chunk$set(echo = TRUE)
knitr::opts_chunk$set(dev = "cairo_pdf")

options(warn = -1)
```

\newpage

# Opis skupa podataka

Skup podataka koji analiziramo u projektu sadrži 571 odgovor/redak.

```{r}
#Prikaz varijabli u skupu podataka i njihovog podatkovnog tipa

data = read_csv2("oscars_dataset.csv")
glimpse(data)
var_types <- sapply(data, class)
cat(paste(names(var_types), ": ", var_types, sep = "", collapse = "\n"))
```

\newpage

# Analiza žanrova kod pobjednika (Matija)

## Opis problema

Cilj ove analize je ispitati postoji li povezanost između filmskih žanrova i vjerojatnosti osvajanja Oscara. S obzirom na to da je teško svesti film na samo jedan žanr, analizu provodimo na dva načina:

1. *Single-label pristup* – svakom filmu pridružujemo samo jedan glavni žanr (Main Genre).

2. *Multi-label pristup* – film može pripadati više žanrova (Movie Genre), a svaki žanr ćemo zasebno brojati.

Na taj način možemo usporediti kako različiti modeli označavanja žanrova utječu na rezultate.


## Single-label analiza


### Grupiranje žanrova i priprema podataka za analizu:

Prvo nego što krenemo raditi bilo kakve statističke testove, moramo se upoznati s podacima.
U datasetu se nalazi više stupaca koje sadrže kako su labelirani filmovi po z

```{r}
data <- data %>%
  mutate(`Main Genre` = as.character(`Main Genre`))

winners <- data %>% filter(Award == "Winner")
nominees <- data %>% filter(Award %in% c("Nominee", "Winner"))

winner_counts <- winners %>%
  count(`Main Genre`, name = "Winners")

nominee_counts <- nominees %>%
  count(`Main Genre`, name = "Nominations")

genre_table <- nominee_counts %>%
  left_join(winner_counts, by = "Main Genre") %>%
  mutate(
    Winners = replace_na(Winners, 0),
    NotWinner = Nominations - Winners
  ) %>%
  rename(Genre = `Main Genre`)
```


Vizualizacija pobjeda i nominacija po žanru:
```{r}
genre_plot_data <- genre_table %>%
  arrange(desc(Winners)) %>%
  pivot_longer(
    cols = c(Winners, NotWinner),
    names_to = "Outcome",
    values_to = "Count"
  )


ggplot(genre_plot_data,
       aes(x = Count,
           y = reorder(Genre, Count),
           fill = Outcome)) +
  geom_bar(stat = "identity", position = "stack", color = "black") +
  geom_text(aes(label = Count),
            position = position_stack(vjust = 0.5),
            size = 3) +
  scale_fill_manual(values = c(
    "Winners" = "#1f78b4",
    "NotWinner" = "#a6cee3"
  )) +
  theme_minimal(base_size = 15) +
  labs(
    title = "Oscari po žanru: Pobjede i nominacije",
    x = "Broj filmova",
    y = "Žanr",
    fill = ""
  )

```



Zbog velike disproporcije između broja pobjeda i nominacija, koristimo i postotne prikaze te logaritamsku skalu kako bismo mogli bolje vizualizalizirati podatke.

### Postotni prikaz pobjeda vs nominacija po žanru:

```{r}
ggplot(genre_plot_data, aes(x = reorder(Genre, -Count), y = Count, fill = Outcome)) +
  geom_bar(stat = "identity", position = "fill", color = "black") +
  scale_y_continuous(labels = scales::percent_format()) +
  scale_fill_manual(values = c("Winners" = "#1f78b4", "NotWinner" = "#a6c3e3")) +
  theme_minimal(base_size = 14) +
  labs(title = "Postotak pobjeda vs nominacija po žanru",
       x = "Žanr", y = "Postotak", fill = "") +
  theme(axis.text.x = element_text(angle = 45, hjust = 1))
```

### Logaritamska skala za broj pobjeda vs nominacija po žanru:

```{r}
ggplot(genre_plot_data, aes(x = reorder(Genre, Count), y = Count, fill = Outcome)) +
  geom_bar(stat = "identity", position = "stack", color = "black") +
  scale_y_log10() +
  scale_fill_manual(values = c("Winners" = "#1f78b4", "NotWinner" = "#a6cee3")) +
  theme_minimal(base_size = 14) +
  labs(title = "Oscari po žanru (log skala)",
       x = "Žanr", y = "Broj filmova (log10)", fill = "") +
  theme(axis.text.x = element_text(angle = 45, hjust = 1))


```

### Stopa uspješnosti po žanru:

Možemo također izračunati stopu uspješnosti (postotak pobjeda u odnosu na broj nominacija) za svaki žanr kako bismo dodatno ilustrirali razlike među žanrovima.

```{r}

genre_table <- genre_table %>%
  mutate(WinRate = (Winners / Nominations) * 100)

ggplot(genre_table, aes(x = reorder(Genre, WinRate), y = WinRate)) +
  geom_col(fill = "#1f78b4", width = 0.7) +
  geom_text(
    aes(label = sprintf("%.1f%%", WinRate)),
    hjust = -0.1,
    size = 4
  ) +
  coord_flip() +
  scale_y_continuous(limits = c(0, max(genre_table$WinRate) * 1.15)) +
  labs(
    title = "Stopa pobjeda po žanru",
    x = "Žanr",
    y = "Postotak pobjede"
  ) +
  theme_minimal(base_size = 14) +
  theme(
    plot.title = element_text(face = "bold", size = 16),
    axis.text.y = element_text(size = 12),
    axis.text.x = element_text(size = 11)
  )

```

### Kontigencijska tablica nominiranih i pobjednika po žanrovima:

```{r}
kontigencijska <- genre_table[, c("Winners", "NotWinner")]
row.names(kontigencijska) <- genre_table$Genre
kontigencijska
```

## Multi-label analiza 

### Priprema podataka 

Priprema podataka za multi-label analizu žanrova:
```{r}
data <- data %>%
  mutate(`Movie Genre` = as.character(`Movie Genre`))
```

Mutiramo podatke kako bismo razdvojili višestruke žanrove u zasebne retke.
```{r}
data_long <- data %>%
  separate_rows(`Movie Genre`, sep = ",") %>%
  mutate(`Movie Genre` = trimws(`Movie Genre`))

```


Izračun broja pobjeda i ne-pobjeda po žanru:
```{r}

genre_counts <- data_long %>%
  mutate(
    Outcome = ifelse(Award == "Winner", "Winner", "NotWinner")
  ) %>%
  count(`Movie Genre`, Outcome) %>%
  pivot_wider(
    names_from = Outcome,
    values_from = n,
    values_fill = 0
  ) %>%
  mutate(
    Total = Winner + NotWinner,
    GenreGroup = ifelse(Total < 5, "Other", `Movie Genre`),
    SuccessRate = Winner / Total
  )
```


Grupiranje rijetkih žanrova u kategoriju "Ostali" i izračun ukupnih vrijednosti po grupama žanrova:
```{r}
genre_table_ml <- genre_counts %>%
  group_by(GenreGroup) %>%
  summarise(
    Winners = sum(Winner),
    NotWinner = sum(NotWinner),
    Total = sum(Total),
    SuccessRate = sum(Winner)/sum(Total),
    .groups = "drop"
  )
```

### Vizualizacija rezultata multi-label analize žanrova:
```{r}

genre_melt <- genre_table_ml %>%
  select(GenreGroup, Winners, NotWinner) %>%
  pivot_longer(
    cols = c(Winners, NotWinner),
    names_to = "Outcome",
    values_to = "Count"
  )

# Bar plot (broj pojavljivanja)
ggplot(genre_melt, aes(x = Count, y = reorder(GenreGroup, Count), fill = Outcome)) +
  geom_bar(stat = "identity", color = "black") +
  geom_text(aes(label = Count), position = position_stack(vjust = 0.5), size = 3) +
  scale_fill_manual(values = c("Winners" = "#1f78b4", "NotWinner" = "#a6cee3")) +
  theme_minimal(base_size = 14) +
  labs(title = "Multi-label analiza žanrova (grupirani rijetki žanrovi)",
       x = "Broj pojavljivanja",
       y = "Žanr",
       fill = "")

# Bar plot (postotak pobjeda)
ggplot(genre_table_ml, aes(x = SuccessRate, y = reorder(GenreGroup, SuccessRate))) +
  geom_col(fill = "#1f78b4") +
  geom_text(aes(label = scales::percent(SuccessRate, accuracy = 0.1)), hjust = -0.1, size = 4) +
  scale_x_continuous(labels = scales::percent_format(), limits = c(0, NA)) +
  theme_minimal(base_size = 14) +
  labs(title = "Postotak uspješnosti po žanru (multi-label)",
       x = "Udio pobjeda",
       y = "Žanr")


```


## Statističko testiranje

### Hipoteze:

-   Nulta hipoteza (H0): Ne postoji značajna razlika u učestalosti pobjeda među različitim žanrovima filmova.
-   Alternativna hipoteza (H1): Postoji značajna razlika u učestalosti pobjeda među različitim žanrovima filmova.

### Grupiranje žanrova i priprema podataka za analizu:

Kako bi ispitali nezavisnost dviju kategorijske varijable, odnosno kako bi ispitali jesu li žanrovi i pobjede zavisni, koristit ćemo hi-kvadrat test.
Neka je kontigencijska tablica dimenzija \(r \times c\) sa:

- \(O_{ij}\) = promatrana frekvencija u ćeliji \((i,j)\)  
- \(E_{ij}\) = očekivana frekvencija ako su varijable neovisne  

Očekivane frekvencije računamo
\[
E_{ij} = \frac{(\text{ukupno u redu } i) \cdot (\text{ukupno u stupcu } j)}{\text{ukupan broj promatranja}} 
\]


Hi-kvadrat statistika se provodi formulom: 
\[
\chi^2 = \sum_{i=1}^{r} \sum_{j=1}^{c} \frac{(O_{ij} - E_{ij})^2}{E_{ij}}
\]

- Mala vrijednost \(\chi^2\) → promatrane frekvencije blizu očekivanih (neovisnost)  
- Velika vrijednost \(\chi^2\) → značajna odstupanja (ovisnost)

Stupnjevi slobode računamo: 
\[df = (r-1)(c-1)\]

Standardizirani reziduali za procjenu odstupanja pojedine ćelije, odnosno u ovome slučaju žanra:

\[
\text{StdRes}_{ij} = \frac{O_{ij} - E_{ij}}{\sqrt{E_{ij}}}
\]

- Pozitivni rezidual → više promatranih nego očekivanih  
- Negativni rezidual → manje promatranih nego očekivanih  
- Vrijednosti veće od ±2 obično se smatraju **statistički značajnim!**

Važno je reći da hi-kvadrat test ima važan uvjet: očekivane frekvencije u svakoj ćeliji kontingencijske tablice trebaju biti veće od 5. Za žanrove s jako malim brojem filmova (npr. 1–2 pojave), očekivane frekvencije za te vrlo male. Kako bi statistički test bio valjan, grupirat ćemo manje zastupljene žanrove u kategoriju "Ostali" kako bismo osigurali da sve ćelije imaju dovoljne očekivane frekvencije.

### Prvo ćemo analizirati prvi pristup: **Single-label analiza**

```{r}
common_genres <- c("Action", "Adventure", "Biography", "Comedy", "Crime", "Drama")
data$GenreGroup <- ifelse(data$`Main Genre` %in% common_genres,
                          data$`Main Genre`,
                          "Other")
# broj pobjeda po grupama
winner_counts <- as.data.frame(table(subset(data, Award=="Winner")$GenreGroup))
colnames(winner_counts) <- c("GenreGroup","Winners")

# broj nominacija po grupama
nominee_counts <- as.data.frame(table(subset(data, Award %in% c("Winner","Nominee"))$GenreGroup))
colnames(nominee_counts) <- c("GenreGroup","Nominations")

df <- merge(nominee_counts, winner_counts, by="GenreGroup", all.x=TRUE)
df$Winners[is.na(df$Winners)] <- 0

# Dodaj kolonu za ne-pobjede
df$NotWinner <- df$Nominations - df$Winners

kontigencijska_single <- as.data.frame(df[, c("Winners","NotWinner")])
row.names(kontigencijska_single) <- df$GenreGroup


#Prikaz kontigencijske tablice
kontigencijska_single
```

### Hi-kvadrat test: 
Sada radimo Hi-kvadrat test kako bismo vidjeli postoje li značajne razlike u učestalosti pobjeda među različitim žanrovima. Za razinu značajnosti, uzet ćemo $\alpha = 0{,}05$.
```{r}
# Chi-squared test
chisq_single <- chisq.test(kontigencijska_single)
chisq_single
```

S obzirom na to da je $p-value > \alpha$, odnosno $0.1805 > 0.05$, prihvaćamo H0.

Standardizirani reziduali koji pokazuju kako žanrovi odstupaju:
```{r}
chisq_single$stdres
```

### Zatim analiziramo **Multi-label analizu**: 

```{r}
kontigencijska_multi <- genre_table_ml[, c("Winners", "NotWinner")]
row.names(kontigencijska_multi) <- genre_table_ml$GenreGroup
kontigencijska_multi
```

### Hi-kvadrat test

```{r}
chisq_multi <- chisq.test(kontigencijska_multi)
chisq_multi
chisq_multi$stdres
```
Ovdje također vidimo da je $p-value > \alpha$, odnosno $0.1036 > 0.05$ te prihvaćamo H0.


## Zaključak

Na temelju dobivenih rezultata Hi-kvadrat testa kod oba pristupa, prihvaćamo H0 i možemo zaključiti da ne postoje značajne razlike u učestalosti pobjeda među različitim žanrovima filmova nominiranih za Oscara. Standardizirani reziduali ukazuju na to koji žanrovi značajno odstupaju od očekivanih vrijednosti, što može biti korisno za daljnje istraživanje i razumijevanje trendova u dodjeli nagrada, kao i pitanje zašto su neki žanrovi češće nominirani od ostalih.

\newpage

# Analiza ocjena kroz godine (Roko)


```{r}
library(ggplot2)

oscars <- read.csv("oscars_dataset.csv", sep = ";") 
oscars$win <- ifelse(oscars$Award == "Winner", 1, 0)
oscars$votes <- as.numeric(gsub(",", "", oscars$IMDB.Votes))
summary(oscars$votes)

model <- glm(
  win ~ votes,
  data = oscars,
  family = binomial
)

summary(model)
# za inkrementalan glas publike log odds za dobivanje nagrade
# ce biti veci za 1.155e-06

# za inkrementalnig 100 tis glasova
oscars$votes100k <- oscars$votes / 100000

model100k <- glm(win ~ votes100k, family = binomial, data = oscars)
summary(model100k)
# z je 4.186, dovoljno velika za odbacivanje hipoteze
# vjerojatnost da će film osvojiti Oscar raste s vecim brojem glasova

# vizualizacija
newframe <- data.frame(
  votes100k = seq(
    min(oscars$votes100k),
    max(oscars$votes100k),
    length.out = 100
  )
)
newframe$prob <- predict(model100k, newframe, type = "response") # vjerojatnosti
ggplot(newframe, aes(x = votes100k, y = prob)) +
  geom_line() +
  labs(x = "IMDb votes (log scale)", y = "Predicted probability of winning", 
       title = "Audience votes and Oscar-winning probability"
  )
```

\newpage
# Možemo li naslutiti ocjenu na IMDb pomoću nekih parametara? (Roko)

```{r}
library(ggplot2)
library(dplyr)

oscars <- read.csv("oscars_dataset.csv", sep=";")
oscars$rating <- as.numeric(oscars$IMDB.Rating) #IMDb rating
oscars$votes <- as.numeric(gsub(",", "", oscars$IMDB.Votes)) #broj glasova na IMDb
oscars$runtime <- as.numeric(oscars$Movie.Time) # trajanje filma
oscars$year <- as.numeric(oscars$Year.of.Release) # godina izlaska filma
oscars$genre <- oscars$Main.Genre # žanr filma

oscars <- oscars %>%
  select(rating, votes, runtime, year, genre) %>%
  na.omit()

summary(oscars)

#analiza parametara

#1. Možemo li sa brojem glasova na IMDb-u predvidjeti ocjenu?
#   H0: ne možemo, H1: možemo

ggplot(oscars, aes(x = votes, y = rating)) +
  geom_point(alpha = 0.4) +
  scale_x_log10() + 
  labs(x = "Broj glasova na IMDb-u (log)", y = "Ocjena filma na IMDb-u")

# Spearmanov test korelacije

cor.test(
  oscars$rating,
  oscars$votes,
  method = "spearman"
)

# p value je izrazito mali, odbacujemo hipotezu H0 (glasovi i ocjena nisu korelirane)

#2. Možemo li s obzirom na žanr predvidjeti kako je ocijenjen film?
# H0: ne, H1: da

ggplot(oscars, aes(x = genre, y = rating)) +
  geom_boxplot() +
  coord_flip()


# linearni model kada uzmemo logaritam broja glasova
m1 <- lm(rating ~ log10(votes), data = oscars)
summary(m1)



m2 <- lm(
  rating ~ log10(votes) + runtime + year + genre,
  data = oscars
)

summary(m2)

```


# Istraživačko pitanje: Ocjene filmova i njihova starost (Damjan)
#### U ovom dijelu analiziramo kako se ocjene filmova mijenjaju s obzirom na godinu izlaska. Promatramo zasbeno ocjene publike (IMDb) i ocjene kritičara (Rotten Tomatoes).



```{r}
oscars <- read.csv2("oscars_dataset.csv")
# glimpse(oscars)

```

#### U ovoj analizi istražujemo kako su filmovi nominirani za Oscara za najbolji film ocijenjeni s obzirom na godinu izlaska.
  
  
#### Pretvorbe tipova, uređivanje dataseta
```{r}
oscars <- oscars %>%
  mutate(
    IMDB.Rating = as.numeric(IMDB.Rating),
    IMDB.Votes = as.numeric(gsub(",", "", IMDB.Votes)),
    Tomatometer.Rating = as.numeric(Tomatometer.Rating),
    Audience.Rating = as.numeric(Audience.Rating),
    Award = factor(Award, levels = c("Nominee", "Winner"))
  )
```
  
  
Da bismo dobili uvid u to postoji li promjena u prosječnim ocjenama filmova kroz vrijeme, usporedit ćemo IMDb ocjene starijih i novijih filmova.
  

#### Side-to-side usporedba ocjena starijih i novijih filmova

```{r}
oscars <- oscars %>%
  mutate(
    Period = ifelse(Year.of.Release < 1990, "Stariji", "Noviji")
  )

ggplot(oscars, aes(x = Period, y = IMDB.Rating)) +
  geom_boxplot() +
  labs(
    x = "Razdoblje",
    y = "IMDb ocjena",
    title = "IMDb ocjene starijih i novijih filmova"
  )

```
 
 
Budući da želimo statistički provjeriti postoji li značajna razlika u IMDb ocjenama između starijih i novijih filmova, primijenit ćemo neparametarski Wilcoxonov rank-sum test.
  
  
#### Wilcoxonov rank-sum test
```{r}
wilcox.test(
  IMDB.Rating ~ Period,
  data = oscars
)
```
  
Rezultati Wilcoxonovog testa pokazuju da je p-vrijednost vrlo mala (p < 0,001), što znači da postoji statistički značajna razlika u IMDb ocjenama između starijih i novijih filmova, pri čemu noviji filmovi imaju prosječno više ocjene.
  
  
Pogledajmo sada kako se IMDb ocjene mijenjaju kroz godine izlaska filmova.
  
#### Graf: IMDb ocjena filmova kroz godine  

```{r}
ggplot(oscars, aes(x = Year.of.Release, y = IMDB.Rating)) +
  geom_point(alpha = 0.6) +
  geom_smooth(method = "lm", se = FALSE) +
  labs(
    x = "Godina izlaska",
    y = "IMDb ocjena",
    title = "Odnos godine izlaska i IMDb ocjene"
  )

```
  
    
S grafa je vidljivo da regresijski pravac ima blagi pozitivan nagib, što upućuje na to da IMDb ocjene filmova kroz vrijeme pokazuju tendenciju blagog porasta. Međutim, raspršenost podataka oko regresijske linije je velika, pa je vidljivo da je taj trend slab i da godina izlaska objašnjava samo mali dio varijabilnosti IMDb ocjena.  
Kako bi provjerili je li ovaj porast ocjena s vremenom statistički značajan, izračunat ćemo Pearsonov koeficijent korelacije između godine izlaska i IMDb ocjena.

#### Određivanje Pearsonovog koeficijenta korelacije (jačine i smjera linearne povezanosti)

```{r}
cor.test(
  oscars$Year.of.Release,
  oscars$IMDB.Rating,
  use = "complete.obs"
)

```
Pearsonov koeficijent korelacije između godine izlaska i IMDb ocjena iznosi 0,33, što indicira umjerenu pozitivnu linearnu povezanost. Budući da je p-vrijednost gotovo zanemariva, veza je statistički značajna. Međutim, iako trend pokazuje da noviji filmovi imaju blago više ocjene, godina izlaska objašnjava samo mali dio varijabilnosti ocjena.  
Da bismo bolje razumjeli kako godina izlaska utječe na IMDb ocjene i mogli predviđati ocjene filmova, koristit ćemo linearnu regresiju s ocjenom kao zavisnom varijablom i godinom izlaska kao neovisnom.

#### Linearna regresija - IMDb

```{r}
model <- lm(
  IMDB.Rating ~ Year.of.Release,
  data = oscars
)

summary(model)
```
  
Linearni model pokazuje blagu pozitivnu povezanost između godine izlaska i IMDb ocjena. Svaka dodatna godina povećava očekivanu ocjenu za približno 0,006 rating bodova. Model je statistički značajan (p < 0,001), no godina izlaska objašnjava samo oko 1% varijabilnosti ocjena, što znači da iako postoji trend rasta ocjena s vremenom, on je relativno slab.   
  
Napravimo sada sličnu analizu gdje ćemo kao ocjenu uzeti ocjenu kritičara, odnosno Rotten Tomatoes rating.

#### Rotten Tomatoes i starost filma
```{r}
ggplot(oscars, aes(x = Year.of.Release, y = Tomatometer.Rating)) +
  geom_point(alpha = 0.6) +
  geom_smooth(method = "lm", se = FALSE) +
  labs(
    x = "Godina izlaska",
    y = "Tomatometer ocjena",
    title = "Odnos godine izlaska i RT ocjene"
  )
```


Regresijski pravac u ovom slučaju ima još manji nagib, no još uvijek ima pozitivan koeficijent smjera. Raspršenost podataka ponovno je velika (ponovno slab trend), stoga izračunajmo i za ovaj set podataka Pearsonov koeficijent korelacije.

```{r}
cor.test(
  oscars$Year.of.Release,
  oscars$Tomatometer.Rating,
  use = "complete.obs"
)
```
  
Pearsonov koeficijent korelacije između godine izlaska i ocjena kritičara (Tomatometer) iznosi 0,05, što ukazuje na vrlo slab trend. P-vrijednost je 0,283, što znači da veza nije statistički značajna. Drugim riječima, **ocjene kritičara ne pokazuju pouzdan trend rasta ili pada s vremenom**.
  
  
#### Linearna regresija - Rotten Tomatoes

```{r}
model <- lm(Tomatometer.Rating ~ Year.of.Release, data = oscars)
summary(model)
```
  
  
Linearni model pokazuje da postoji gotovo zanemariva pozitivna veza između godine izlaska i ocjena kritičara (nagib = 0,02), koja nije statistički značajna (p = 0,283) i objašnjava manje od 1% varijabilnosti ocjena.
  
  

#### Broj IMDb glasova i starost filma

```{r}
ggplot(oscars, aes(x = Year.of.Release, y = IMDB.Votes)) +
  geom_point(alpha = 0.6) +
  geom_smooth(method = "lm", se = FALSE) +
  labs(
    x = "Godina izlaska",
    y = "broj IMDb glasova",
    title = "Odnos godine izlaska i broja IMDb glasova"
  )

```

#### Isti postupak, uz log(IMDB.Votes)

```{r}
ggplot(oscars, aes(x = Year.of.Release, y = log(IMDB.Votes))) +
  geom_point(alpha = 0.6) +
  geom_smooth(method = "lm", se = FALSE) +
  labs(
    x = "Godina izlaska",
    y = "Log(broj IMDb glasova)",
    title = "Odnos godine izlaska i broja IMDb glasova"
  )
```

#### Korelacija glasova i godine izlaska filma
```{r}
cor.test(
  oscars$Year.of.Release,
  log(oscars$IMDB.Votes),
  use = "complete.obs"
)

```


\newpage

# Analiza predviđanja pobjednika (Ivan)

## Opis problema

U ovoj analizi istražit ćemo **Možemo li pomoću dostupnih značajki pouzdano razlikovati pobjednike od ostalih?** na temelju dostupnih značajki. Za razliku od prethodnih analiza koje su se fokusirale na razlike između grupa, ova analiza koristi **logističku regresiju** kako bi modelirala vjerojatnost pobjede filma.

Cilj je utvrditi:

1. Koje značajke predviđaju pobjedu na Oscarima?
2. Koliko dobro možemo klasificirati pobjednike pomoću tih značajki?
3. Postoji li kombinacija varijabli koja omogućava pouzdanu predikciju?

Za analizu koristimo sljedeće prediktore:

-   **IMDB Rating** - ocjena na IMDB platformi
-   **IMDB Votes** - broj glasova korisnika (log transformacija)
-   **Runtime** - trajanje filma u minutama
-   **Year** - godina izlaska filma
-   **Genre** - žanr filma (grupirani rijetki žanrovi)

## Analiza podataka

### Priprema podataka za logističku regresiju

Prvo učitavamo podatke i kreiramo potrebne varijable.

```{r}
data <- read.csv("oscars_dataset.csv", sep=";")

# Kreiranje binarne varijable ishoda
# IsWinner = 1 (pobjednik), IsWinner = 0 (nominiran bez pobjede)
data$IsWinner <- ifelse(data$Award == "Winner", 1, 0)

# Čišćenje i pretvaranje varijabli
data$Rating <- as.numeric(data$IMDB.Rating)
data$Votes <- as.numeric(gsub(",", "", data$IMDB.Votes))
data$Runtime <- as.numeric(data$Movie.Time)
data$Year <- as.numeric(data$Year.of.Release)

# Grupiranje rijetkih žanrova
common_genres <- c("Action", "Adventure", "Biography", 
                   "Comedy", "Crime", "Drama")
data$GenreGroup <- ifelse(data$Main.Genre %in% common_genres,
                          data$Main.Genre, "Other")
data$GenreGroup <- factor(data$GenreGroup, 
                          levels = c("Drama", "Action", "Adventure", 
                                     "Biography", "Comedy", "Crime", "Other"))
```

### Finalni dataset za modeliranje

```{r}
model_data <- data %>%
  dplyr::select(IsWinner, Rating, Votes, Runtime, Year, GenreGroup) %>%
  na.omit()

cat("Broj filmova u analizi:", nrow(model_data), "\n")
cat("Broj pobjednika:", sum(model_data$IsWinner), "\n")
cat("Broj nominiranih (bez pobjede):", sum(model_data$IsWinner == 0), "\n")
```

Nakon čišćenja podataka imamo **`r nrow(model_data)` filmova**, od kojih je **`r sum(model_data$IsWinner)` (`r round(100*mean(model_data$IsWinner), 1)`%)** pobjednika. Omjer pobjednika i nominiranih je približno **1:5**, što predstavlja klasičan problem **neuravnoteženih klasa**.

### Eksplorativna analiza

#### Usporedba IMDB ocjena

Testiramo razlikuju li se pobjednici i nominirani po IMDB ocjeni koristeći **t-test**

```{r}
cat("Pobjednici - Mean:", 
    mean(model_data$Rating[model_data$IsWinner == 1]), "\n")
cat("Nominirani - Mean:", 
    mean(model_data$Rating[model_data$IsWinner == 0]), "\n")

t_rating <- t.test(Rating ~ IsWinner, data = model_data)
print(t_rating)
```

```{r fig.width=8, fig.height=5}
ggplot(model_data, aes(x = factor(IsWinner, labels = c("Nominee", "Winner")), 
                       y = Rating, fill = factor(IsWinner))) +
  geom_boxplot(alpha = 0.7) +
  scale_fill_manual(values = c("0" = "#a6cee3", "1" = "#1f78b4")) +
  theme_minimal(base_size = 14) +
  labs(title = "IMDB ocjena: Pobjednici vs Nominirani",
       x = "", y = "IMDB Rating") +
  theme(legend.position = "none")
```

#### Usporedba broja glasova

Zbog jako skewed distribucije koristimo **Wilcoxonov test**

```{r}
cat("Pobjednici - Median votes:", 
    median(model_data$Votes[model_data$IsWinner == 1]), "\n")
cat("Nominirani - Median votes:", 
    median(model_data$Votes[model_data$IsWinner == 0]), "\n")

wilcox_votes <- wilcox.test(Votes ~ IsWinner, data = model_data)
print(wilcox_votes)
```

```{r fig.width=8, fig.height=5}
ggplot(model_data, aes(x = factor(IsWinner, labels = c("Nominee", "Winner")), 
                       y = Votes, fill = factor(IsWinner))) +
  geom_boxplot(alpha = 0.7) +
  scale_y_log10(labels = comma) +
  scale_fill_manual(values = c("0" = "#a6cee3", "1" = "#1f78b4")) +
  theme_minimal(base_size = 14) +
  labs(title = "Broj glasova (log skala): Pobjednici vs Nominirani",
       x = "", y = "IMDB Votes (log10)") +
  theme(legend.position = "none")
```

#### Usporedba duljine filma

```{r}
cat("Pobjednici - Mean runtime:", 
    mean(model_data$Runtime[model_data$IsWinner == 1]), "\n")
cat("Nominirani - Mean runtime:", 
    mean(model_data$Runtime[model_data$IsWinner == 0]), "\n")

t_runtime <- t.test(Runtime ~ IsWinner, data = model_data)
print(t_runtime)
```

#### Distribucija po žanrovima

Koristimo **Chi-squared test nezavisnosti**

```{r}
genre_winner_table <- table(model_data$GenreGroup, model_data$IsWinner)
addmargins(genre_winner_table)

chisq_genre <- chisq.test(genre_winner_table)
print(chisq_genre)
```

Vizualizacija distribucije po žanrovima:

```{r fig.width=10, fig.height=6}
genre_plot_data <- model_data %>%
  group_by(GenreGroup, IsWinner) %>%
  summarise(Count = n(), .groups = "drop") %>%
  mutate(Outcome = ifelse(IsWinner == 1, "Winner", "Nominee"))

ggplot(genre_plot_data, aes(x = GenreGroup, y = Count, fill = Outcome)) +
  geom_bar(stat = "identity", position = "dodge", color = "black") +
  scale_fill_manual(values = c("Winner" = "#1f78b4", "Nominee" = "#a6cee3")) +
  theme_minimal(base_size = 14) +
  labs(title = "Distribucija pobjednika i nominiranih po žanrovima",
       x = "Žanr", y = "Broj filmova", fill = "") +
  theme(axis.text.x = element_text(angle = 45, hjust = 1))
```

## Logistička regresija

Koristimo logističku regresiju za modeliranje binarne zavisne varijable (IsWinner)

### Model 1: Samo IMDB Rating

```{r}
model1 <- glm(IsWinner ~ Rating, 
              data = model_data, 
              family = binomial(link = "logit"))

summary(model1)
```

#### McFadden's Pseudo R²

```{r}
null_model <- glm(IsWinner ~ 1, data = model_data, family = binomial)
ll_null <- logLik(null_model)
ll_model1 <- logLik(model1)
mcfadden_r2_m1 <- 1 - (ll_model1 / ll_null)

cat("McFadden's Pseudo R²:", round(as.numeric(mcfadden_r2_m1), 4), "\n")
```

### Model 2: Svi prediktori

```{r}
model2 <- glm(IsWinner ~ Rating + log10(Votes) + Runtime + Year + GenreGroup, 
              data = model_data, 
              family = binomial(link = "logit"))

summary(model2)
```

#### McFadden's Pseudo R²

```{r}
ll_model2 <- logLik(model2)
mcfadden_r2_m2 <- 1 - (ll_model2 / ll_null)

cat("McFadden's Pseudo R²:", round(as.numeric(mcfadden_r2_m2), 4), "\n")
```

## Test omjera vjerodostojnosti (LR test)

Koristimo LR test za usporedbu modela

### LR test: Model 2 vs Null model

```{r}
LR_full <- -2 * (as.numeric(ll_null) - as.numeric(ll_model2))
df_full <- length(coef(model2)) - 1
p_value_full <- pchisq(LR_full, df = df_full, lower.tail = FALSE)

cat("H0: Svi regresori su redundantni\n")
cat("H1: Barem jedan regresor nije redundantan\n\n")
cat("LR statistika:", round(LR_full, 2), "\n")
cat("Stupnjevi slobode:", df_full, "\n")
cat("p-vrijednost:", format.pval(p_value_full, digits = 3), "\n")
```

### LR test: Model 2 vs Model 1

```{r}
LR_comparison <- -2 * (as.numeric(ll_model1) - as.numeric(ll_model2))
df_comparison <- length(coef(model2)) - length(coef(model1))
p_value_comparison <- pchisq(LR_comparison, df = df_comparison, lower.tail = FALSE)

cat("LR statistika:", round(LR_comparison, 2), "\n")
cat("Stupnjevi slobode:", df_comparison, "\n")
cat("p-vrijednost:", format.pval(p_value_comparison, digits = 3), "\n")
```

## Odds Ratios - Tumačenje koeficijenata

Interpretiramo koeficijente kroz Odds Ratios

```{r}
odds_ratios <- exp(coef(model2))
conf_int <- exp(confint(model2, quiet = TRUE))

odds_table <- data.frame(
  Predictor = names(odds_ratios),
  OddsRatio = odds_ratios,
  CI_Lower = conf_int[, 1],
  CI_Upper = conf_int[, 2]
)
rownames(odds_table) <- NULL

print(odds_table, digits = 3)
```

**Interpretacija Odds Ratios:**

-   **OR > 1:** Povećanje regresora povećava šanse za pobjedu
-   **OR < 1:** Povećanje regresora smanjuje šanse za pobjedu
-   **OR = 1:** Regresor nema utjecaj

```{r fig.width=10, fig.height=6}
odds_plot_data <- odds_table[-1, ]

ggplot(odds_plot_data, aes(x = OddsRatio, y = reorder(Predictor, OddsRatio))) +
  geom_point(size = 4, color = "#1f78b4") +
  geom_errorbarh(aes(xmin = CI_Lower, xmax = CI_Upper), height = 0.2) +
  geom_vline(xintercept = 1, linetype = "dashed", color = "red") +
  theme_minimal(base_size = 14) +
  labs(title = "Odds Ratios za Model 2",
       subtitle = "Crvena linija = neutralan efekt (OR = 1)",
       x = "Odds Ratio (log skala)", 
       y = "Prediktor") +
  scale_x_log10()
```

## Predikcija i Confusion Matrix

### Izračun predikcija

```{r}
predicted_probs <- predict(model2, type = "response")

# Threshold postavljen na proporciju pobjednika u uzorku
threshold <- sum(model_data$IsWinner) / nrow(model_data)
cat("Odabrani threshold:", round(threshold, 3), "\n")

predicted_class <- ifelse(predicted_probs >= threshold, 1, 0)

conf_matrix <- table(Predicted = predicted_class, Actual = model_data$IsWinner)
print(conf_matrix)
```

### Metrike performansi

```{r}
TP <- conf_matrix[2, 2]  # True Positive
TN <- conf_matrix[1, 1]  # True Negative
FP <- conf_matrix[2, 1]  # False Positive
FN <- conf_matrix[1, 2]  # False Negative

accuracy <- (TP + TN) / sum(conf_matrix)
precision <- TP / (TP + FP)
recall <- TP / (TP + FN)
f1 <- 2 * (precision * recall) / (precision + recall)

cat("Accuracy:  ", round(accuracy, 4), 
    " - postotak točnih predikcija\n")
cat("Precision: ", round(precision, 4), 
    " - od predviđenih pobjednika, koliko je stvarno pobijedilo\n")
cat("Recall:    ", round(recall, 4), 
    " - koliko stvarnih pobjednika uspijemo detektirati\n")
cat("F1 Score:  ", round(f1, 4), 
    " - harmonijska sredina precision i recall\n")
```

### Vizualizacija Confusion Matrix

```{r fig.width=8, fig.height=6}
conf_df <- as.data.frame(conf_matrix)
colnames(conf_df) <- c("Predicted", "Actual", "Freq")

ggplot(conf_df, aes(x = Actual, y = Predicted, fill = Freq)) +
  geom_tile(color = "white", linewidth = 1) +
  geom_text(aes(label = Freq), size = 10, color = "white") +
  scale_fill_gradient(low = "#a6cee3", high = "#1f78b4") +
  theme_minimal(base_size = 14) +
  labs(title = "Confusion Matrix (Model 2)",
       x = "Stvarni ishod (0=Nominee, 1=Winner)", 
       y = "Predviđeni ishod") +
  theme(legend.position = "none")
```

### Distribucija predviđenih vjerojatnosti

```{r fig.width=10, fig.height=6}
pred_df <- data.frame(
  Probability = predicted_probs,
  Actual = factor(model_data$IsWinner, 
                  levels = c(0, 1), 
                  labels = c("Nominee", "Winner"))
)

ggplot(pred_df, aes(x = Probability, fill = Actual)) +
  geom_histogram(position = "identity", alpha = 0.6, bins = 30, color = "black") +
  geom_vline(xintercept = threshold, linetype = "dashed", 
             color = "red", linewidth = 1) +
  scale_fill_manual(values = c("Nominee" = "#a6cee3", "Winner" = "#1f78b4")) +
  theme_minimal(base_size = 14) +
  labs(title = "Distribucija predviđenih vjerojatnosti",
       subtitle = paste0("Crvena linija = threshold (", 
                         round(threshold, 3), ")"),
       x = "Predviđena vjerojatnost pobjede", 
       y = "Broj filmova",
       fill = "Stvarni ishod")
```

## Zaključak

Na temelju rezultata logističke regresije i testova omjera vjerodostojnosti, možemo zaključiti sljedeće:

**Odgovor na glavno pitanje: Možemo li pouzdano razlikovati pobjednike?**

Djelomično DA, ali s ograničenjima.

**Pozitivni nalazi:**

1.  Model ima statistički značajnu prediktivnu moć (McFadden R² = `r round(as.numeric(mcfadden_r2_m2), 3)`, LR test p < 0.001)
2.  Broj glasova na IMDB-u je najjači prediktor pobjede
3.  Model postiže `r round(accuracy*100, 1)`% accuracy
4.  `r round(recall*100, 1)`% recall - detektiramo većinu stvarnih pobjednika

**Ograničenja:**

1.  Precision je `r round(precision*100, 1)`% - prisutno je puno lažnih pozitiva
2.  Model objašnjava samo `r round(as.numeric(mcfadden_r2_m2)*100, 1)`% varijance
3.  `r round((1-as.numeric(mcfadden_r2_m2))*100, 1)`% faktora ostaje neobjašnjeno (kvaliteta glume i režije, marketinška kampanja, politički i kulturni kontekst, subjektivni ukus Akademije)

**Praktična primjena:**

Model je koristan za screening - može identificirati filmove s niskim šansama, ali nije pouzdan za definitivnu predikciju pobjednika. Služi više kao dopunski alat uz druge analize.

Na temelju dostupnih podataka, možemo zaključiti da je pobjeda na Oscarima fenomen koji se ne može potpuno objasniti kvantitativnim mjerama - što potvrđuje kompleksnost i nepredvidivost umjetničkih nagrada.