---
title: "peto_pitanje"
author: "36557629 Damjan Crnković"
date: "`r Sys.Date()`"
output: html_document
---

```{r setup, include=FALSE}
library(dplyr)
library(readr)
library(stringr)
library(tidyr)
library(lubridate)
library(tidyverse)
library(tinytex)
library(vcd)
library(scales)
library(nortest)
library(boot)
library(fastDummies)
library(pROC)
library(knitr)
library(ggplot2)
knitr::opts_chunk$set(echo = TRUE)
```

```{r}
oscars <- read.csv("oscars_dataset.csv", sep = ";", na.strings = c("", "NA", "Unknown"), encoding = "UTF-8")
#glimpse(oscars)
#names(oscars) <- make.names(names(oscars))
#oscars
oscars$Award <- factor(oscars$Award,
                       levels = c("Nominee", "Winner"))
oscars
oscars$Main.Genre <- factor(oscars$Main.Genre)
oscars$Subgenre <- factor(oscars$Subgenre)
oscars$Content.Rating <- factor(oscars$Content.Rating)
oscars$Movie.Genre <- factor(oscars$Movie.Genre)

oscars$Year.of.Release <- as.numeric(oscars$Year.of.Release)
oscars$Movie.Time <- as.numeric(oscars$Movie.Time)

oscars$IMDB.Rating <- as.numeric(oscars$IMDB.Rating)
oscars$IMDB.Votes <- as.numeric(gsub(",", "", oscars$IMDB.Votes))

oscars$Tomatometer.Rating <- as.numeric(oscars$Tomatometer.Rating)
oscars$Tomatometer.Count <- as.numeric(oscars$Tomatometer.Count)

oscars$Audience.Rating <- as.numeric(oscars$Audience.Rating)
oscars$Audience.Count <- as.numeric(oscars$Audience.Count)

oscars$Original.Release.Date <- as.Date(oscars$Original.Release.Date)

oscars <- oscars[complete.cases(oscars[, c("IMDB.Rating",
                                                 "Year.of.Release",
                                                 "Movie.Time",
                                                 "Main.Genre",
                                                 "Content.Rating")]), ]
small_genres <- c("Animation","Family","Film-Noir","Horror",
                  "Music","Musical","Romance","Western")
oscars$Main.Genre2 <- as.character(oscars$Main.Genre)
oscars$Main.Genre2[oscars$Main.Genre2 %in% small_genres] <- "Other"
```


# Analiza predviđanja pobjednika

U ovoj analizi istražujemo postoje li statistički značajne razlike između filmova koji su osvojili Oscara ("Winner") i onih koji su bili samo nominirani ("Nominee"). Analizu provodimo na temelju dostupnih značajki: IMDb ocjene, žanra, godine izlaska i trajanja filma.

## Priprema podataka  

Prije analize, uređujemo dataset: kreiramo binarnu varijablu za pobjedu te izbacujemo zapise s NA vrijednostima. Žanrovi koji nisu često zastupljeni ranije su grupirani u kolonu Main.Genre2, stoga ćemo nju koristiti za daljnju analizu.

```{r}
oscars <- oscars %>%
  mutate(
    IsWinner = ifelse(Award == "Winner", 1, 0),
    # Grupiranje žanrova radi stabilnosti modela
    Main.Genre2 = ifelse(Main.Genre %in% c("Drama", "Comedy", "Biography", "Adventure", "Action", "Crime"), 
                        Main.Genre, "Other"),
    Main.Genre2 = factor(Main.Genre2)
  ) %>%
  filter(complete.cases(IMDB.Rating, Main.Genre2, Year.of.Release, Movie.Time, IsWinner))

```

-- razdvoji fimove ovisno o ishodu i pogledajmo neke deskriptivne statistike (isključujući žanr)--
```{r}
oscars %>%
  group_by(IsWinner) %>%
  summarise(
    n = n(),
    mean_rating = mean(IMDB.Rating),
    sd_rating = sd(IMDB.Rating),
    mean_runtime = mean(Movie.Time),
    mean_year = mean(Year.of.Release)
  )

```
-- moze se izvuci nesto--
-- pogledajmo jos i o zanru--
```{r}
ggplot(oscars, aes(x = IMDB.Rating, y = Movie.Time, color = factor(IsWinner))) +
  geom_point(alpha = 0.6, size = 3) +
  scale_color_manual(values = c("grey", "gold"), labels = c("Nominee", "Winner")) +
  labs(
    x = "IMDb ocjena",
    y = "Trajanje filma (min)",
    color = "Ishod",
    title = "Pobjednici vs Nominirani: IMDb ocjena i trajanje filma"
  ) +
  theme_minimal()
```
--teško je uočiti išta--

--Sada ćemo izgraditi prediktivni model koristeći logističku regresiju kako bismo procijenili vjerojatnost pobjede na temelju više značajki istovremeno.--

```{r}
logreg.mdl <- glm(IsWinner ~ IMDB.Rating + Main.Genre2 + Year.of.Release + Movie.Time,
             data = oscars,
             family = binomial())
summary(logreg.mdl)
```
Model pokazuje da svaka jedinica povećanja IMDB.Rating povećava log-odds pobjede za 0.555 (p = 0.0395), a svaka dodatna minuta trajanja filma povećava log-odds za 0.0159 (p = 0.0015). Većina žanrova ima velike standardne pogreške i koeficijente (npr. Animation: -13.54 ± 1384), što znači da njihov efekt nije pouzdan u ovom datasetu.

--mcfadden rsq--

```{r}
Rsq <- 1 - logreg.mdl$deviance / logreg.mdl$null.deviance
Rsq
```







