---
title: "trece_pitanje"
author: "36557629 Damjan Crnković"
date: "`r Sys.Date()`"
output: pdf_document
---

```{r setup, include=FALSE}
library(dplyr)
library(readr)
library(stringr)
library(hflights)
library(tidyr)
library(lubridate)
library(tidyverse)
library(tinytex)
library(ggplot2)
library(nortest)
knitr::opts_chunk$set(echo = TRUE)
```

# Istraživanje povezanosti između starosti filma i njegove ocjene

```{r}
oscars <- read.csv2("oscars_dataset.csv")
```


## Opis problema
Jedno od pitanja koje razmatramo jest kako su filmovi ocijenjeni s obzirom na svoju starost, odnosno kako godina izlaska filma utječe na njegovu ocjenu. Cilj je dobiti uvid u trend promjene ocjena kroz godine i provjeriti jesu li godina izlaska i ocjena međusobno značajno korelirani.


## Priprema podataka za analizu
Najprije moramo odabrati koje ocjene ćemo koristiti za analizu. Pogledajmo kojih podataka ima najviše odnosno nedostaju li neki podaci:
```{r}
data.frame(Ocjena = c("IMDb", "Rotten Tomatoes", "Audience"), 
                     Broj_vrijednosti = c(sum(oscars$IMDB.Rating != ""), 
                                          sum(oscars$Tomatometer.Rating != ""), 
                                          sum(oscars$Audience.Rating != "")))
```
Primjećujemo da postoje neki nedostatci, stoga ćemo za daljnja promatranja koirstiti podatke o IMDb ocjenama.

Kako bi podaci bili spremni za daljnu analizu, potrebno je osigurati da je njihov tip numeric.
```{r}
oscars$IMDB.Rating <- as.numeric(as.character(oscars$IMDB.Rating))
oscars$Year.of.Release <- as.numeric(as.character(oscars$Year.of.Release))
```

## Vizualizacija podataka

Analizirajmo sada povezanost između godine izlaska filma i njegove ocjene. Budući da promatramo utjecaj jedne numeričke varijable (godina izlaska) na drugu numeričku varijablu (ocjena), osnovni uvid u njihov odnos dobiva se grafičkim prikazom pomoću scatter plota. Takav prikaz omogućuje uočavanje općeg trenda i eventualne nelinearnosti.

```{r}
plot(oscars$Year.of.Release, oscars$IMDB.Rating, 
     main = "Odnos godine izlaska filma i IMDb ocjene", 
     xlab = "Godina izlaska filma", 
     ylab = "IMDb ocjena")
```

Scatter plot ne pokazuje jasno povećanje ocjena s godinama izlaska zbog raspršenosti podataka i prisutnosti outliera. Kako bismo bolje sagledali trend, možemo grupirati filmove po desetljećima i prikazati ocjene pomoću box plota, što omogućuje uočavanje promjena u medijanu i rasponu ocjena kroz vrijeme.
```{r}
oscars$desetljece <- floor(oscars$Year.of.Release / 10) * 10
boxplot(IMDB.Rating ~ desetljece, data = oscars, 
        main = "Distribucija IMDb ocjena po desetljećima", 
        xlab = "Desetljeće izlaska filma", 
        ylab = "IMDb ocjena")
```
Iz scatter plota i box plota može se naslutiti da postoji određena povezanost između godine izlaska filma i njegove ocjene, no ona se ne čini velikom. 

## Linearna regresija

Kako bismo procjenili jačinu promatranog odnosa, izrađujemo jednostavnu linearnu regresiju s ocjenom filma kao zavisnom varijablom i godinom izlaska kao nezavisnom varijablom.

```{r}
fit.year <- lm(IMDB.Rating ~ Year.of.Release, data = oscars)
plot(oscars$Year.of.Release, oscars$IMDB.Rating, 
     main = "Linearna regresija IMDb ocjene ~ godina izlaska",
     xlab = "Godina izlaska filma",
     ylab = "IMDb ocjena")
lines(oscars$Year.of.Release, fit.year$fitted.values, col = "blue")
```

Dobiveni regresijski model pokazuje mali pozitivan nagib, što znači da noviji filmovi u prosjeku imaju nešto više ocjene, no efekt je slab. Kako bismo potvrdili valjanost ovakvog zaključka, potrebno je provjeriti temeljne pretpostavke linearne regresije, prvenstveno normalnost distribucije reziduala (i homogenost njihove varijance).

## Analiza reziduala

Za vizualnu provjeru pretpostavke normalnosti reziduala koristimo histogram, koji omogućuje uvid u raspodjelu pogrešaka. Potpunu potvrdu normalnosti provjerit ćemo kasnije odgovarajućim statističkim testovima.
```{r}
selected.model <- fit.year
hist(selected.model$residuals, breaks = 15, 
     main = "Histogram reziduala linearnog regresijskog modela",
     xlab = "Reziduali modela",
     ylab = "Frekvencija")
```

## Q-Q graf

Normalnost reziduala egzaktnije možemo provjeriti Q-Q plotom kako bismo utvrdili da pogreške modela približno slijede normalnu distribuciju, što je pretpostavka za valjanost statističkih testova koeficijenata i intervala pouzdanosti.
```{r}
qqnorm(rstandard(selected.model), 
       main = "Q–Q dijagram standardiziranih reziduala",
       xlab = "Teorijski kvantili normalne razdiobe",
       ylab = "Standardizirani reziduali")
qqline(rstandard(selected.model))
```
Q-Q graf pokazuje da reziduali uglavnom prate dijagonalnu liniju, s blagim odstupanjima na krajevima, što sugerira da pretpostavka normalnosti nije značajno narušena.

## Testiranje Lillieforsovom inačicom

Provjerimo sada normalnost reziduala Lillieforsovom inačicom Kolmogorov-Smirnovljeva testa na razini značajnosti od 5% uz sljedeće hipoteze:  
H0: Reziduali su normalno distribuirani  
H1: Reziduali nisu normalno distribuirani.

```{r}
lillie.test(rstandard(fit.year))
```
Testna statistika pokazuje vrlo visoku p-vrijednost. Budući da je ona veća od 0.05, test nije statistički značajan te nemamo dovoljno dokaza za odbacivanje nul-hipoteze. Reziduali se mogu smatrati normalno distribuiranima.

## Pearsonov koeficijent korelacije

Kao završni korak analize, računamo Pearsonov koeficijent korelacije i provodimo test kako bismo statistički evaluirali odnos između godine nastanka filma i njegove IMDb ocjene.
Test provodimo na razini značajnosti od 5% uz hipoteze:  
H0: Ne postoji linearna povezanost između godine izlaska filma i IMDb ocjene.  
H1: Postoji linearna povezanost između godine izlaska filma i IMDb ocjene.
```{r}
cor.test(oscars$Year.of.Release,oscars$IMDB.Rating)
```
Koeficijent korelacije r iznosi 0,33 što ukazuje na umjerenu pozitivnu korelaciju dviju varijabli. P-vrijednost je vrlo mala, manja od 0,05. S obzirom na to, odbacujemo hipotezu H0 te je pozitivna povezanost statistički značajna. 95-postotni interval pouzdanosti je cijelim dijelom pozitivan što je još jedan indikator da pozitivna povezanost postoji.  
Na temelju početnih deskriptivnih statistika opravdano bi bilo zaključiti i da stvarna korelacija između varijabli ne postoji te da je uočeni pozitivan trend posljedica šuma. Međutim, provedena statistička analiza i testovi pokazuju da je povezanost statistički značajna, a zbog velikog uzorka takav je zaključak opravdan.













